ACORDAO-COMPLETO-2475216

ACÓRDÃO 1764/2022 ATA 11/2022 - SEGUNDA CÂMARA

VISTOS, relatados e discutidos estes autos referentes à Tomada de Contas Especial instaurada pelo Fundo Nacional de Saúde (FNS) , em desfavor de João Soares Lyra Neto, ex-secretário de saúde do Estado de Pernambuco (gestão de 3/6/2008 a 30/3/2010) , em razão de pagamentos irregulares com recursos federais repassados ao Fundo Estadual de Saúde de Pernambuco, referentes à não desoneração do Imposto sobre Circulação de Mercadorias e Serviços (ICMS) , no percentual de 17%, nas aquisições oriundas do processo licitatório 43/2008 e nas aquisições realizadas junto à empresa Hospfar - Indústria e Comércio de Produtos Hospitalares, no valor de R$ 2.248.245,26, e à falta de documentação comprobatória da boa e regular aplicação dos recursos do programa Assistência Farmacêutica, com débitos alcançando o montante de R$ 537.928,68, nos exercícios de 2008 e 2009.
ACORDAM os Ministros do Tribunal de Contas da União, reunidos em Sessão Extraordinária da 2ª Câmara, ante as razões expostas pelo Relator, em:
9.1. excluir da presente relação processual a empresa Express Distribuidora de Medicamentos Ltda.;
9.2. com fundamento nos arts. 1º, inciso I, 16, inciso III, alíneas "b" e "c", 19, caput, e 23, inciso III, da Lei 8.443/1992, julgar irregulares as contas dos responsáveis a seguir relacionados, condenando-os, na forma adiante indicada, ao pagamento das quantias especificadas, acrescidas da atualização monetária e dos juros de mora calculados a partir das correspondentes datas de origem até a do efetivo recolhimento, fixando-lhes o prazo de 15 (quinze) dias, a contar das notificações, para que comprovem, perante o Tribunal (art. 214, inciso III, alínea "a", do Regimento Interno/TCU) , o recolhimento da dívida ao Fundo Nacional da Saúde, na forma da legislação em vigor: 
9.2.1. Sr. João Soares Lyra Neto solidariamente com a empresa ATMA - Produtos Hospitalares Ltda.:
	Data da Ocorrência
	Valor (R$) 

	06/10/2008
	19.550,16

	19/03/2009
	14.515,20

9.2.2. Sr. João Soares Lyra Neto solidariamente com a empresa D-HOSP - Distribuidora Hospitalar Importação e Exportação S/A:
	Data da Ocorrência
	Valor (R$) 

	19/03/2009
	151.113,60

9.2.3. Sr. João Soares Lyra Neto:
	Data da Ocorrência
	Valor (R$) 

	08/08/2008
	 181.507,20

	08/08/2008
	236.050,08

	08/08/2008
	120.371,40

	06/10/2008
	29.876,88

	29/10/2008
	58.177,80

	13/11/2008
	22.523,40

	04/12/2008
	45.279,60

	05/12/2008
	119.196,90

	29/12/2008
	17.298,00

	12/02/2009
	14.148,60

	16/03/2009
	45.046,80

	19/03/2009
	16.428,60

	30/03/2009
	41.167,80

	14/05/2009
	6.151,60

	09/06/2009
	6.151,60

	12/08/2009
	20.079,36

	17/08/2009
	47.661,70

	18/08/2009
	95.323,40

9.2.4. Sr. João Soares Lyra Neto solidariamente com a empresa Hospfar Indústria e Comércio de Produtos Hospitalares S.A.:
	Data da Ocorrência
	Valor (R$) 

	29/10/2008
	43.720,20

	04/12/2008
	15.545,12

	04/12/2008
	399.525,89

	10/12/2008
	17.131,46

	19/12/2008
	3.679,92

	18/03/2009
	26.961,52

	19/03/2009
	13.480,76

	12/08/2009
	13.493,04

9.2.5. Sr. João Soares Lyra Neto solidariamente com a empresa Norprod Distribuidora de Produtos Hospitalares Ltda.:
	Data da Ocorrência
	Valor (R$) 

	06/10/2008
	40.924,80

	18/03/2009
	17.734,08

9.2.6. Sr. João Soares Lyra Neto solidariamente com a empresa SAD-MED Ltda.:
	Data da Ocorrência
	Valor (R$) 

	22/9/2008
	112.560,00

	06/10/2008
	169.959,60

	29/10/2008
	281.400,00

	04/12/2008
	322.437,87

9.3. com fundamento nos arts. 19, caput, e 57 da Lei 8.443/1992, aplicar, individualmente, aos seguintes responsáveis multa nos valores adiante especificados, fixando-lhes o prazo de 15 (quinze) dias, a contar das notificações, para que comprovem, perante o Tribunal (art. 214, inciso III, alínea "a", do Regimento Interno/TCU) , o recolhimento da dívida ao Tesouro Nacional, atualizada monetariamente desde a data do presente Acórdão até a data do efetivo recolhimento, se for paga após o vencimento, na forma da legislação em vigor;
	Responsável
	Valor (R$) 

	João Soares Lyra Neto
	200.000,00

	Hospfar Indústria e Comércio de Produtos Hospitalares Ltda.
	70.000,00

	SAD-MED Ltda.
	50.000,00

	D-HOSP - Distribuidora Hospitalar Importação e Exportação S/A
	25.000,00

	Norprod Distribuidora de Produtos Hospitalares Ltda.
	4.000,00

	ATMA - Produtos Hospitalares Ltda.
	3.000,00

9.4. autorizar, caso requerido, com base no art. 26 da Lei 8.443/1992, o parcelamento das dívidas constantes nos subitens 9.2 e 9.3 deste Acórdão em até 36 (trinta e seis) parcelas mensais e sucessivas, sobre as quais incidirão os correspondentes acréscimos legais (débito: atualização monetária e juros de mora; multa: atualização monetária) , esclarecendo aos responsáveis que a falta de pagamento de qualquer parcela importará no vencimento antecipado do saldo devedor, sem prejuízo das demais medidas legais;
9.5. autorizar, desde logo, a cobrança judicial das dívidas, nos termos do art. 28, inciso II, da Lei 8.443/1992, caso não atendidas as notificações;
9.6. encaminhar cópia deste Acórdão, à Procuradoria da República no Estado de Pernambuco, em consonância com o disposto no art. 16, § 3º, da Lei 8.443/1992, bem como ao Fundo Nacional de Saúde e à Secretaria da Saúde do Estado de Pernambuco, para ciência.

Tomada de Contas Especial instaurada pelo Fundo Nacional de Saúde em que se constatou a ocorrência de aquisição de medicamentos com utilização de recursos federais, sem a efetiva desoneração de ICMS.

Segunda Câmara

Secretaria de Estado da Saúde de Pernambuco - SES/PE.

3. Responsáveis: João Soares Lyra Neto (XXX.956.924-XX); ATMA - Produtos Hospitalares Ltda. (08.213.810/0001-38), D-HOSP - Distribuidora Hospitalar Importação e Exportação S/A (08.076.127/0006-00); Express Distribuidora de Medicamentos Ltda. (26.156.923/0001-20); Hospfar Indústria e Comércio de Produtos Hospitalares S.A. (26.921.908/0001-21); Norprod Distribuidora de Produtos Hospitalares Ltda. (07.803.384/0002-00); e SAD-MED Ltda. (01.828.146/0001-92).

13.1. Ministros presentes: Augusto Nardes (na Presidência) e Aroldo Cedraz.
13.2. Ministro-Substituto convocado: Marcos Bemquerer Costa (Relator).
13.3. Ministro-Substituto presente: André Luís de Carvalho.

ACORDAO-COMPLETO-2545675

Acórdão 7018/2022 - Segunda Câmara

MARCOS BEMQUERER

Trata-se de Tomada de Contas Especial instaurada pelo Fundo Nacional de Saúde (FNS) , em desfavor de João Soares Lyra Neto, ex-secretário de saúde do estado de Pernambuco (gestão de 3/6/2008 a 30/3/2010) , em razão de pagamentos irregulares com recursos federais repassados ao Fundo Estadual de Saúde de Pernambuco, referentes à não desoneração do Imposto sobre Circulação de Mercadorias e Serviços (ICMS) , no percentual de 17%, nas aquisições oriundas do processo licitatório 43/2008 e nas aquisições realizadas junto à empresa Hospfar - Indústria e Comércio de Produtos Hospitalares, no valor de R$ 2.248.245,26, e à falta de documentação comprobatória da boa e regular aplicação dos recursos do programa Assistência Farmacêutica, com débitos alcançando o montante de R$ 537.928,68, nos exercícios de 2008 e 2009.
2.	O Relatório do Tomador de Contas 185/2016 (peça 1, pp. 30 a 40) concluiu pela existência do dano apurado e pela responsabilização do Sr. João Soares Lyra Neto, ex-secretário de saúde do estado de Pernambuco (gestão de 3/6/2008 a 30/3/2010) .
3. 	A Secretaria Federal de Controle Interno certificou a irregularidade das contas (peça 1, p. 49) e a autoridade ministerial atestou haver tomado conhecimento dessa conclusão (peça 1, p. 51) .
4. 	No âmbito deste Tribunal, a análise destes autos ficou inicialmente a cargo da então Secretaria de Controle Externo no Amazonas (Secex/AM) que, em instrução preliminar, concluiu pela responsabilização apenas do ex-secretário de saúde João Soares Lyra Neto, em razão das seguintes ocorrências: a) não desoneração do Imposto sobre a Circulação de Mercadorias e Serviços (ICMS) no percentual de 17% (alíquota do Estado de Pernambuco) , nas aquisições de medicamentos do Componente Especializado da Assistência Farmacêutica (CEAF) ; e b) pagamento de medicamentos do Componente Especializado da Assistência Farmacêutica (CEAF) com valores acima dos constantes na tabela estabelecida pela resolução da Câmara de Regulação do Mercado de Medicamentos (CMED) .
5.	Realizada a citação do aludido responsável, por meio do Ofício 1155/2018-TCU/SECEX-AM, de 21/6/2018 (peça 10) , apesar de ter sido devidamente notificado, conforme aviso de recebimento à peça 11, o ex-secretário de saúde deixou transcorrer in albis o prazo para sua defesa. 
6.	A Secex/AM, em nova instrução dos autos consoante peças 13 a 15, propôs que o Sr. João Soares Lyra Neto fosse considerado revel, bem como condenado em débito pelos valores especificados no ofício citatório, além de apenado com a multa prevista no art. 57 da Lei 8.443/1992.
7.	Contudo, o Ministério Público de Contas representado pelo Subprocurador-Geral Paulo Soares Bugarin (peça 16) , sugeriu, preliminarmente, que os autos fossem devolvidos para a unidade técnica com vistas "à renovação da citação do responsável, em solidariedade com as empresas beneficiárias dos valores pagos indevidamente".
8.	Em anuência com esse entendimento do Parquet, por meio do despacho à peça 17, determinei a restituição dos autos à Secex/AM.
9.	Realizadas as novas citações (peças 26 a 31) , apenas alguns responsáveis apresentaram suas alegações de defesa (Hospfar Ind. e Com. Produtos Hospitalares Ltda., Norprod Distribuidora de Produtos Hospitalares Ltda., SAD-MED Ltda. e Express Distribuidora de Medicamentos Ltda.) . 
10. 	Na sequência, transcrevo excerto da instrução da Secretaria de Controle Externo de Tomada de Contas Especial (SecexTCE) que analisou o mérito destes autos (peça 92) :
"EXAME TÉCNICO
Da validade das notificações:
16.	Preliminarmente, cumpre tecer breves considerações sobre a forma como são realizadas as comunicações processuais no TCU. A esse respeito, destacam-se o art. 179, do Regimento Interno do TCU (Resolução 155, de 4/12/2002) e o art. 4º, inciso III, § 1º, da Resolução TCU 170, de 30 de junho de 2004, in verbis:
'Art. 179. A citação, a audiência ou a notificação, bem como a comunicação de diligência, farse-ão:
I - mediante ciência da parte, efetivada por servidor designado, por meio eletrônico, fac-símile, telegrama ou qualquer outra forma, desde que fique confirmada inequivocamente a entrega da comunicação ao destinatário;
II - mediante carta registrada, com aviso de recebimento que comprove a entrega no endereço do destinatário;
III - por edital publicado no Diário Oficial da União, quando o seu destinatário não for localizado
 (...) 
Art. 3º As comunicações serão dirigidas ao responsável, ou ao interessado, ou ao dirigente de órgão ou entidade, ou ao representante legal ou ao procurador constituído nos autos, com poderes expressos no mandato para esse fim, por meio de:
I - correio eletrônico, fac-símile ou telegrama;
II - servidor designado;
III - carta registrada, com aviso de recebimento;
IV - edital publicado no Diário Oficial da União, quando o seu destinatário não for localizado, nas hipóteses em que seja necessário o exercício de defesa.
Art. 4º. Consideram-se entregues as comunicações:
I - efetivadas conforme disposto nos incisos I e II do artigo anterior, mediante confirmação da ciência do destinatário;
II - realizadas na forma prevista no inciso III do artigo anterior, com o retorno do aviso de recebimento, entregue comprovadamente no endereço do destinatário;
III - na data de publicação do edital no Diário Oficial da União, quando realizadas na forma prevista no inciso IV do artigo anterior.
§ 1º O endereço do destinatário deverá ser previamente confirmado mediante consulta aos sistemas disponíveis ao Tribunal ou a outros meios de informação, a qual deverá ser juntada ao respectivo processo.'
16.1.	Bem se vê, portanto, que a validade da citação via postal não depende de que o aviso de recebimento seja assinado pelo próprio destinatário da comunicação, o que dispensa, no caso em tela, a entrega do AR em 'mãos próprias'. A exigência da norma é no sentido de o Tribunal verificar se a correspondência foi entregue no endereço correto, residindo aqui a necessidade de certeza inequívoca. 
16.2.	Não é outra a orientação da jurisprudência do TCU, conforme se verifica dos julgados a seguir transcritos:
'São válidas as comunicações processuais entregues, mediante carta registrada, no endereço correto do responsável, não havendo necessidade de que o recebimento seja feito por ele próprio' (Acórdão 3648/2013-TCU-Segunda Câmara, Relator Min. José Jorge) ;
'É prescindível a entrega pessoal das comunicações pelo TCU, razão pela qual não há necessidade de que o aviso de recebimento seja assinado pelo próprio destinatário. Entregandose a correspondência no endereço correto do destinatário, presume-se o recebimento da citação.' (Acórdão 1019/2008-TCU-Plenário, Relator Min. Benjamin Zymler) ;
'As comunicações do TCU, inclusive as citações, deverão ser realizadas mediante Aviso de Recebimento - AR, via Empresa Brasileira de Correios e Telégrafos, bastando para sua validade que se demonstre que a correspondência foi entregue no endereço correto.' (Acórdão 1526/2007-TCU-Plenário, Relator Min. Aroldo Cedraz) .
16.3. A validade do critério de comunicação processual do TCU foi referendada pelo Supremo Tribunal Federal, nos termos do julgamento do MS-AgR 25.816/DF, por meio do qual se afirmou a desnecessidade da ciência pessoal do interessado, entendendo-se suficiente a comprovação da entrega do 'AR' no endereço do destinatário:
Ementa: agravo regimental. Mandado de segurança. Desnecessidade de intimação pessoal das decisões do tribunal de contas da união. art. 179 do regimento interno do TCU. Intimação do ato impugnado por carta registrada, iniciado o prazo do art. 18 da lei nº 1.533/51 da data constante do aviso de recebimento. Decadência reconhecida. Agravo improvido.
O envio de carta registrada com aviso de recebimento está expressamente enumerado entre os meios de comunicação de que dispõe o Tribunal de Contas da União para proceder às suas intimações.
O inciso II do art. 179 do Regimento Interno do TCU é claro ao exigir apenas a comprovação da entrega no endereço do destinatário, bastando o aviso de recebimento simples. 
Da revelia dos responsáveis João Soares Lyra Neto (CPF XXX.956.924-XX) , ex-secretário de Saúde do estado de Pernambuco (gestão de 3/6/2008 a 30/3/2010) ; ATMA Produtos Hospitalares (CNPJ 08.213.810/0001-38) ; D-HOSP - Distribuidora Hospitalar Importação e Exportação (CNPJ 08.076.127/0012-59) ; e Sad Med Ltda. (CNPJ 01.828.146/0001-92) :
17. No caso vertente, a citação de cada um dos responsáveis se deu em endereços provenientes de pesquisas de endereços realizadas pelo TCU (vide parágrafos acima) , porquanto, devido ao insucesso de realizar a citação em endereços constantes na base de dados da Receita custodiada pelo TCU, buscou-se a notificação em endereços provenientes das bases de dados públicas custodiadas pelo TCU (TSE e Renach) e das bases de dados do próprio TCU. A entrega dos ofícios citatórios nesses endereços não ficou comprovada, sendo uma delas por recusa e as demais por mudança de endereço/desconhecido, consoante informações assentadas na peça 91 (concussão Despacho de conclusão das comunicações processuais) .
18. Importante destacar que, antes de promover as citações por meio dos ofícios, para assegurar a ampla defesa, buscaram-se outros meios possíveis para localizar e citar os responsáveis, nos limites da razoabilidade, fazendo juntar aos autos informação comprobatória dos diferentes meios experimentados que restaram frustrados, tal como se demonstrou no item anterior da presente instrução (Acórdão 4851/2017-TCU-Primeira Câmara, Relator Min. Subs. Augusto Sherman Cavalcanti) .
19. Nos processos do TCU, a revelia não leva à presunção de que seriam verdadeiras todas as imputações levantadas contra os responsáveis, diferentemente do que ocorre no processo civil, em que a revelia do réu opera a presunção da verdade dos fatos narrados pelo autor (Acórdão 1009/2018-TCU-Plenário, Relator Min. Bruno Dantas; 2369/2013 - TCU - Plenário, Relator Min. Benjamin Zymler e 2449/2013 - TCU - Plenário, Relator Min. Benjamin Zymler) . Dessa forma, a avaliação da responsabilidade do agente não pode prescindir da prova existente no processo ou para ele carreada. 
20. Ao não apresentar sua defesa, os responsáveis deixaram de produzir prova da regular aplicação dos recursos sob sua responsabilidade ou, no caso das pessoas jurídicas, de recursos públicos federais recebidos por meio do fornecimento de produtos/serviços, em afronta às normas que impõem aos gestores públicos a obrigação legal de, sempre que demandados pelos órgãos de controle, apresentar os documentos que demonstrem a correta utilização das verbas públicas, a exemplo do contido no art. 93 do Decreto-Lei 200/1967: 
'Quem quer que utilize dinheiros públicos terá de justificar seu bom e regular emprego na conformidade das leis, regulamentos e normas emanadas das autoridades administrativas competentes.'
21. Mesmo as alegações de defesa não sendo apresentadas, considerando o princípio da verdade real que rege esta Corte, procurou-se buscar, em manifestações dos responsáveis na fase interna desta Tomada de Contas Especial, se havia algum argumento que pudesse ser aproveitado a seu favor. 
22. Em se tratando de processo em que a parte interessada não se manifestou acerca das irregularidades imputadas, não há elementos para que se possa efetivamente aferir e reconhecer a ocorrência de boa-fé na conduta dos responsáveis, podendo este Tribunal, desde logo, proferir o julgamento de mérito pela irregularidade das contas, conforme os termos dos §§ 2º e 6º do art. 202 do Regimento Interno do TCU. (Acórdão 2064/2011-TCU-Primeira Câmara (relator Min. Ubiratan Aguiar) , 6.182/2011-TCU-1ª Câmara (relator Min. Subs. Weder de Oliveira) , 4.072/2010-TCU-1ª Câmara (Relator Min. Valmir Campelo) , 1.189/2009-TCU-1ª Câmara (Relator Min. Subs. Marcos Bemquerer Costa) , 731/2008-TCU-Plenário (Relator Min. Aroldo Cedraz) . 
23. Dessa forma, os responsáveis João Soares Lyra Neto (CPF XXX.956.924-XX) , ex-secretário de Saúde do estado de Pernambuco (gestão de 3/6/2008 a 30/3/2010) ; ATMA Produtos Hospitalares (CNPJ 08.213.810/0001-38) ; D-HOSP -Distribuidora Hospitalar Importação e Exportação (CNPJ 08.076.127/0012-59) ; devem ser considerados revéis, nos termos do art. 12, § 3º, da Lei 8.443/1992, devendo as contas serem julgadas irregulares, condenando-os ao débito apurado.
Da citação e alegações de defesa apresentadas pelo Responsável (Ofício 0223/2018- SEC-SE/SA, de 27/3/2018  (peça 20) :
Alegações de defesa apresentadas pela empresa Norprod Distribuidora de Produtos Hospitalares Ltda. (CNPJ 07.803.384/0002-00) (peça 45) :
24.  Inicialmente a defesa contextualizou a situação pela qual foi chamada aos autos, tendo alegado inicialmente a intempestividade da citação, tendo também mencionado o cerceamento de defesa, pois supostamente não tiveram acesso aos autos durante o curso do prazo para apresentação da defesa, além da impossibilidade de acesso com o certificado digital do próprio representante legal da Defendente (peça 45, p. 44-45) , a solicitação de habilitação dos patronos, protocolada em 28/02/2019 na unidade SECEX-SÃO PAULO (peça 45, p. 47) , não teria sido atendida oportunamente, na medida em que até a apresentação desta defesa os patronos não tinham vista dos autos, conforme demonstram as anexas telas extraídas do sítio eletrônico (peça 45, p. 48) .
24.1.	Ademais, a defesa alegou que não teria como exercer plenamente sua defesa em relação a documentos fiscais de que não tem obrigação legal de guarda e manutenção a partir de cinco anos do vencimento da obrigação tributária (prazo quinquenal) e, como sabido, o prazo para guarda e manutenção de documentos relaciona-se com o prazo decadencial e prescricional relativo a eventuais ações que lhes sejam pertinentes e a constituição de créditos tributários (conforme inteligência do art. 195 do Código Tributário Nacional, art. 37 da Lei 9.430/96 e art. 4° do Decreto-Lei 486/1969.
24.2.	Assim, a defendente concluiu que não sofreu nenhuma autuação lavrada pelo Fisco Pernambucano em relação às operações mercantis objeto da licitação, sendo forçoso reconhecer a decadência e a prescrição tributárias sobre todos os documentos fiscais que suportaram as operações e, por essa razão, alega que não teria como consultar e se certificar das notas fiscais que ampararam as operações mercantis com mais de dez anos, porquanto consumido o prazo para guarda e manutenção de todos os documentos fiscais.
24.3.	O defendente alega ainda ser indevida a solidariedade com o gestor público dos recursos, porque a Defendente recebeu pagamento pelo fiel cumprimento de contrato oriundo de processo licitatório  (pregão eletrônico) , cuja proposta de preço atendeu todas as exigências estabelecidas no ato convocatório e se sujeitou tanto à 'fase competitiva' quanto ao 'exame', pelo pregoeiro, da proposta no tocante à 'compatibilidade do preço' em relação ao 'valor estimado' para a contratação e, se a proposta de preço da Defendente fosse excessiva em relação ao preço de referência, certamente que o pregoeiro iria rejeitá-la ou desclassificá-la, mas não o fez, notadamente porque a proposta de preço era compatível com os preços coletados na pesquisa e porque se revelou vantajosa à Administração Pública.
24.4.	Ainda que soubesse que a proposta de preço seria excessiva - o que não passa de mera cogitação -, a Defendente não poderia jamais ser acusada de ter recebido pagamento maior do que o devido, notadamente porque o preço foi contratado com respeito a todos os ditames legais. Ademais disso, caso a isenção aplicada sobre os medicamentos comercializados fosse indevida, certamente que a Fiscalização Pernambucana iria autuar a Defendente, além de rescindir o contrato, não tendo feito.
24.5.		 A defesa alegou também a ocorrência da prescrição, pois se o termo inicial da prescrição 'começa a correr da data em que o fato se tornou conhecido' (art. 142, § 1º da Lei 8.112/90) , então deveriam ser consideradas as datas em que foram emitidos os documentos fiscais, - a saber 05/05/2008, 07/05/2008 e 28/10/2008 -, porquanto a emissão foi autorizada e homologada pelo Estado do Pernambuco com prévio conhecimento dos preços contratados no certame licitatório, por outro lado, ainda que o termo inicial correspondesse à data do pagamento (isto é, 06/10/2008 e 18/03/2009) , o que se argumenta em caráter subsidiário, a prescrição também atingiria a acusação.   
24.6.	         Ademais, vale ressaltar que a incidência da imprescritibilidade, de que trata o art. 37, § 5°, da Constituição, foi examinada pela composição plenária do Supremo Tribunal Federal no RE 852.475 RG, a qual estabeleceu a seguinte tese: 
'São imprescritíveis as ações de ressarcimento ao erário fundadas na prática de AIJ doloso' tipificado na Lei de Improbidade Administrativa'  (destacamos e grifamos) .
24.7.	Dessa forma, ainda que haja ressalva à prescrição em relação ao ressarcimento ao erário, será imprescindível à Pessoa Jurídica de Direito Público que se reputar lesada a comprovação do 'ato doloso' do responsável, foi a orientação jurisprudencial do STF, uma vez que a acusação de prática de irregularidade não contém nenhum suporte fático-probatório de conduta dolosa ou sequer culposa, -  mormente porque a responsabilização da Defendente, juntamente com outras distribuidoras, ocorreu durante o 'iter procedimental' após a constatação de revelia do ex-secretário de Saúde do Estado de Pernambuco - , não há se cogitar em imprescritibilidade da pretensão de ressarcimento patrimonial. 
24.8. De acordo com os dados informativos do 'Anexo III - Comparativo entre preços adquiridos e preço máximo de venda ao Governo (PMVG) -Exercício 2008-2009', a defendente vendeu o medicamento 'Betainterferona (Avonex) la 6.000.000 UI (30 mcg) , solução ou seringa preenchida' ao preço unitário de R$ 668,73, enquanto o PMVG corresponderia supostamente a R$ 555,05. Acessando os dados informativos das notas fiscais abrangidas na acusação (isto é, n.º 3214, n.º 3247 e n.º 4305) em formato de texto (peça 45, p. 55-61) , a defendente constatou que a 'medida' do medicamento 'Avonex', consignada nos documentos fiscais foi 'caixa' e que o valor a ela atribuído correspondeu a R$ 2.674,92.
24.9.	 Assim, asseriu a defesa, quer seja 'frasco-ampola' qual considerado pelo comparativo 'Anexo III', quer seja 'caixa' qual consignado nas notas fiscais, a distinção das 'medidas' não alterou o 'valor total', ou seja, cada caixa continha quatro frascos-ampolas, tendo em vista que o valor da caixa (isto é, R$ 2.674,92) corresponde ao quádruplo do valor unitário do frasco-ampola (4 x R$ 668,73) . Assim, a defendente tenta demonstrar abaixo que o preço da venda de cada caixa do medicamento 'Avonex' (isto é, R$ 2.674,92) encontrava-se muito abaixo dos tetos (de preços) fixados pela CMED, isso porque, em primeiro lugar, o preço de fábrica relativo à alíquota zero 'PFAB (0%) ' de todas as competências do exercício de 2008 não tinha nenhum teto fixado, situação que, por si só, conferiu à Defendente margem de liberdade para estabelecer o preço que lhe convinha, de acordo com a prática do mercado e em conformidade com o objeto contratado na licitação.
24.10.  Em se considerando o preço de fábrica relativo à alíquota de 17% 'PFAB (17) ' para as competências 05 (maio) e 10 (outubro) do exercício de 2008, a situação acima retratada se repetiria, não havendo nenhum teto estabelecido, o que conferiu maior margem de liberdade à defendente para estabelecer o preço que lhe convinha, de acordo com a prática do mercado e em conformidade com o objeto contratado na licitação. Ainda que se pesquisasse o preço de fábrica relativo à alíquota de 17% 'PF AB (17) ' para todas as competências do exercício de 2008, encontrar-se-á como referência apenas as competências 03 (março) e 07 julho) com indicação de preço.
24.11. Nessa toada, se dentre essas duas referências aplicássemos o percentual de 0,83 (= 100% - 17%) sobre o menor preço (isto é, R$ 3.562,79 - relativo a 03/2008) , qual se sujeitasse à desoneração do ICMS, encontraríamos o valor correspondente a R$ 2.957,11 e, portanto, o preço atribuído pela defendente (isto é, R$ 2.674,92) , além de não encontrar teto para o preço de fábrica relativo à alíquota zero em nenhuma das competências do exercício de 2008, está muito aquém do preço de fábrica relativo à alíquota de 17% submetida a uma desoneração (isto é, R$ 2.957,11) , o que demonstra, à evidência e sob todos os aspectos, que a acusação é insustentável.
24.12.  Nesse sentido, pela análise detalhada do presente caso, conclui-se que a acusação parte de mera 'presunção' de que não ocorreu a desoneração do imposto, jungido de omissão de informação nas notas fiscais. Porém, dando-se cotejo ao que está estipulado na CMED com o que foi praticado como preço nas referidas operações, conclui-se que de fato ocorreu a desoneração do ICMS (17%) , e, por essa razão, improcede a acusação de que a defendente teria recebido pagamento em valor maior do que o devido, notadamente porque nenhum ônus financeiro do imposto foi embutido no preço em completo respeito ao preceito do Convênio ICMS 87/2002 e à lista de preços de fábrica da CMED.  
Análise:
25. Verifica-se que foi dada oportunidade de defesa aos agentes responsabilizados na fase interna, em obediência aos princípios constitucionais que asseguram o direito ao contraditório e à ampla defesa (art. 5º, inciso LV, da Constituição Federal) , conforme detalhado no item 'Análise dos Pressupostos de Procedibilidade da IN/TCU 71/2012', subitem 'Prejuízo ao Contraditório e Ampla Defesa', consoante detalhado no item 13 da presente instrução, conforme relatado no parágrafo relativo à conclusão da instrução assentada na peça 21 dos autos.
25.1. Os elementos de convicção juntados aos autos demonstram que o prejuízo ao erário que motivou a instauração desta TCE decorreu de irregularidades nas cobranças de medicamentos fornecidos por entidades privadas remuneradas com recursos do Sistema único de Saúde. O dano ao erário identificado decorreu da má administração de recursos públicos, face à violação dos normativos, concernente aos recebimentos indevidos por ausência da desoneração do ICMS, quando do fornecimento dos medicamentos por parte de empresas privadas, não havendo evidências de que os recursos despendidos tenham sido aplicados em prol de alguma finalidade pública, devendo a recomposição ser feita ao Fundo Nacional de Saúde.
25.2. Inicialmente, cabe não deixar olvidar que, conquanto o fato gerador da irregularidade sancionada tenha ocorrido entre outubro de 2008 e março de 2009, no caso da defendente aqui ouvida, há mais de dez anos, os responsáveis foram notificados sobre a irregularidade pela autoridade administrativa competente, conforme já mencionado na instrução assentada na peça 21 dos autos, cuja conclusão encontra-se colacionada no item 13 da presente instrução. 
25.3.	Destarte, tão logo se vislumbrou a irregularidade em questão, chamou-se o responsável ainda no ano de 2008, portanto dentro do prazo de dez anos ocorridos quanto a débitos questionados (estabelecido no art. 6º, inciso II, c/c art. 19 da IN/TCU 71/2012, modificada pela IN/TCU 76/2016) , portanto, em prazo inferior ao que se prevê na norma para ser considerado prejudicado o exercício do contraditório e da ampla defesa, consoante ver-se-á. 
25.4.	O TCU adota como linha de entendimento jurisprudencial o arquivamento processual quando se verifica a ausência dos pressupostos de desenvolvimento válido e regular do processo, inclusive fartamente mencionado pela defendente, maiormente quando se verifica a possibilidade no prejuízo ao contraditório e à ampla defesa, conforme insculpido no texto constitucional. Assim, in casu, não há enquadramento nas situações que possam porventura pugnar pelo arquivamento do presente processo, já que restou demonstrado que estamos aqui a tratar de caso diferente, onde não se vislumbra nenhum prejuízo na defesa da responsável. 
25.5.	Não há razão para acolher os argumentos de prescrição apresentados, não viabilizando assim o prazo prescricional de dez anos. Esta matéria já se encontra pacificada, no âmbito deste Tribunal em consonância com o STF no julgamento do Mandado de Segurança nº 26.210-9/DF, em 04/09/2008 e conforme a Súmula-TCU 282, enunciada:
'As ações de ressarcimento movidas pelo Estado contra os agentes causadores de danos ao erário são imprescritíveis.'
25.6.	O STF, no RE 669.069 (Repercussão Geral 666) , declarou que são prescritíveis as ações de ressarcimento movidas pela Fazenda Pública decorrente de ilícito civil, ressaltando-se para a necessidade de atenção quanto ao tipo de ilícito apresentado caso a caso, visto que, ilícitos civis e administrativos não se confundem. Nesse sentido, há que ressaltar que este Tribunal, em recentes julgados (Acórdão 5928/2016-TCU-Segunda Câmara, rel. VITAL DO RÊGO e 5.939/2016-TCU-2ª Câmara, rel. MARCOS BEMQUERER) , tem entendido que a tese fixada pelo STF no RE 669.069, que trata da incidência da prescrição nos débitos com a União decorrentes de ilícitos civis, com prazo prescricional de cinco anos, não alcança prejuízos que decorram de ilícitos administrativos, como os aqui discutidos, que são imprescritíveis.
25.7.	Também não se confunde com a prescritibilidade da pretensão punitiva amparada no art. 205 do Código Civil, que trata das aplicações de sanções, como multa, declaração de inidoneidade de licitante ou inabilitação para função pública. Esse são prescritíveis no prazo de dez anos, conforme Acórdão 1441/2016-TCU-Plenário, Relator Benjamin Zymler, que uniformizou a jurisprudência acerca dessa questão.
25.8.	Não se confunde também com o prejuízo ao exercício do contraditório e da ampla defesa em função do grande lapso temporal entre a prática do ato irregular e a primeira notificação válida do responsável. Nesse caso, conforme estabelecido no art. 6º, inciso II, c/c art. 19 da IN/TCU 71/2012, modificada pela IN/TCU 76/2016, o TCU avalia a possibilidade de arquivamento da TCE quando há o decurso de prazo superior a 10 anos. 
25.9.	Uma vez afastada a tese de prescritibilidade, passa-se a análise das alegações de mérito do defendente.
25.10. Quanto ao mérito propriamente dito, consoante se observa das alegações patrocinadas nos subitens 24.8 a 24.12 da presente instrução, a defesa se limitou a afirmar não ter havido a irregularidade relacionada à ausência de desoneração do ICMS, na alíquota de 17%, quando da venda dos medicamentos, tendo afirmado que o preço de venda esteve muito abaixo daquele estabelecido dos tetos (de preços) fixados pela CMED, segundo o entendimento de que o preço de fábrica relativo à alíquota zero 'PFAB (0%) ' de todas as competências do exercício de 2008 não tinha nenhum teto fixado, situação que teria conferido à defendente margem de liberdade para estabelecer o preço que lhe convinha, de acordo com a prática do mercado e em conformidade com o objeto contratado na licitação.
25.11. Conforme observado, a defesa não trouxe elementos de provas concernentes à ausência de desoneração do tributo em questão, fato este inclusive comprovado pela equipe de auditoria do Denasus, bem como retratado na própria instrução da peça 21, onde restou comprovado que, a despeito de qualquer preço praticado na venda dos medicamentos, sendo inclusive eventualmente em valor abaixo ao comumente praticado, fato este não ocorrido, já que os preços praticados nessas aquisições estavam acima dos valores constantes na tabela estabelecida pela resolução da Câmara de Regulação do Mercado de Medicamentos (CMED) , e em desacordo com a Cláusula Primeira, do Convênio 87/2002, do Conselho Nacional de Política Fazendária (Confaz) . Conforme excerto do Acórdão 1025/2015-TCU-Plenário, da Relatoria do Ministro-Substituto Augusto Sherman Cavalcanti, abaixo transcrito, o TCU tem pautado as suas decisões quanto a esse tema de forma a condenar as empresas que fornecem os produtos sem obedecer ao requisito em questão, verbis:
'Excerto VOTO:
 (...) ;
Outrossim, importa ressaltar que, somente a partir da recente determinação proferida por este Tribunal, as propostas dos licitantes ficaram obrigadas a contemplar o preço isento de ICMS.
Até então, havia certa controvérsia acerca do tema, ao se interpretar o texto do Convênio ICMS 87/2002 de forma isolada.
No entanto, no caso do Pregão 223/2005 - CPL/SES, essa polêmica ficou superada, uma vez que o edital deste certame, que precedeu o Contrato 38/2006 - GJ/SES, determinava expressamente que (peça 1, p. 97) .
'5.1.5. (...) No preço ofertado deverão estar incluídas todas as despesas que incidam ou venham a incidir, tais como fretes, impostos, taxas, encargos, enfim, todos os diretos e indiretos necessários ao cumprimento do objeto ora licitado, inclusive os decorrentes de troca de produto dentro do prazo de garantia, se for o caso'.
Ainda, a mesma exigência foi reiterada mais adiante no edital, agora com menção explícita ao ICMS (peça 1, p. 98) 
'5.3. Os preços propostos deverão ser apresentados com a inclusão de todos os tributos, inclusive ICMS.'
O contrato, igualmente, trazia essa exigência (peça 8, p. 2) :
'Cláusula Quarta - Do valor
 (...) 
4.4 - Nos preços acima estão incluídos todos os impostos, seguros, despesas, custos e encargos devidos em razão da execução deste contrato'.
[...]
47. De fato, o disposto no Acórdão 140/2012-TCU-Plenário não socorre os responsáveis, nem justifica o procedimento adotado pelas licitantes do Pregão 223/2005, dentre as quais, a [...], pois o edital era de uma clareza solar ao dispor sobre a necessidade de que as propostas fossem apresentadas com oneração de ICMS, em que pese, para fins de pagamento, esse imposto devesse ser abatido, conforme os Convênios ICMS 87/2002 e 26/2003.
48. Os convênios do ICMS não dispunham, à época, como deveriam ser apresentadas as propostas de licitantes, como recentemente se fez na alteração havida no Convênio ICMS 87/2002. Aqueles convênios se limitavam a autorizar a concessão de isenção e a indicar que o valor dessa isenção deveria ser discriminado e destacado nas notas fiscais. Portanto, essas notas fiscais conteriam o valor bruto e o líquido, isento de ICMS, mas nada era disposto a respeito das propostas de licitantes.
49. O edital, portanto, era a regra absoluta a reger as licitações no tocante à forma de apresentação das propostas, e os convênios de concessão de ICMS só interferiam no momento da realização dos pagamentos, do faturamento (emissão de NFs) , haja vista que a desoneração se tornava obrigatória para os casos enquadrados nas isenções concedidas, sob pena de a apropriação do imposto pelo fornecedor se configurar enriquecimento ilícito.
50. Logo, de se ver que o Acórdão 140/2012-TCU-Plenário possui efeitos ex nunc, possuindo validade apenas a partir de sua prolação por este Tribunal, não afetando assim atos pretéritos praticados ou definidos em licitações anteriores na administração.
51. Ademais, o levantamento efetuado no processo paradigma indicado pela defendente analisou apenas a aplicação do Convênio ICMS 87/2002 do Confaz, o qual concede isenção a uma lista determinada de fármacos constantes de seu anexo, isenção com abrangência nacional que não se aplica à totalidade dos medicamentos consumidos no país. Conforme expressamente consignado na instrução técnica que fundamentou o Acórdão 140/2012-TCU-Plenário, não foi analisada a aplicação do Convênio ICMS 26/2003, que trata, de forma ampla, da isenção de ICMS nas operações internas de quaisquer bens, mercadorias ou serviços adquiridos pela Administração Pública Direta e suas autarquias e fundações, o qual foi aprovado e ratificado internamente no Estado de Goiás pelo Decreto 5.825/2003. Isso porque o referido convênio abordava uma isenção aplicada dentro do estado, ou seja, fora da jurisdição do TCU, de modo que as análises da unidade instrutiva não o levaram em consideração. Se um medicamento não consta na lista do Convênio 87/2002, só terá isenção de ICMS se a operação for interna, ou seja, no caso de Goiás, garantiria isenção apenas aos fármacos produzidos dentro do próprio estado. Os demais, vindos de outros estados, ficariam, em tese, sujeitos à alíquota de origem.
52. Ocorre que os editais-padrão adotados no Estado de Goiás consideraram a hipótese de fornecimento de medicamentos abrangidos por ambos os convênios, não separando, em cada caso, editais específicos para compras de medicamentos constantes do Convênio ICMS 87/2002 de outros não integrantes de seu anexo. Ao considerar também nos editais a incidência do Convênio ICMS 26/2003, optou o Estado de Goiás por comparar propostas oneradas com ICMS, não importando se o medicamento estava ou não enquadrado, também, no Convênio ICMS 87/2002. Basta ler o que consta dos itens 5.3, 5.3.1 e respectiva observação, constantes do edital.
53. De se ver, portanto, que a escolha do edital foi a apresentação de propostas oneradas com ICMS, pouco importando, para fins de aceitação da proposta, se haveria desoneração, para fins de pagamento, por conta de um ou de outro convênio. As discussões sobre a exigência ou não de propostas oneradas por ICMS nos editais de compra de medicamento, portanto, passaram ao largo do problema nestes autos, pois aqui não se questiona se um ou outro procedimento atenderia ao princípio licitatório da isonomia entre licitantes conforme analisado no Acórdão 140/2012-TCU-Plenário, que teve efeitos apenas ex nunc, mas se a empresa, ao apresentar proposta considerada válida, aderiu ou não aos termos do edital e, assim o fazendo, só poderia sua proposta ser considerada onerada de ICMS, pois isso foi claramente exigido no edital, na lei interna da licitação. É justamente o que se demonstrou ao longo de todo o processo, seja pela comissão instauradora da TCE, seja pelos pareceres da unidade técnica e do Ministério Público, seja em razão do demonstrado por este Relator.'
25.12. Desse modo, apesar das alegações de defesa terem sido no sentido de não reconhecimento da irregularidade aqui tratada, não restou demonstrada a ausência de desoneração por parte da empresa responsável, razão pela qual cabe propor o não acolhimento das presentes alegações de defesa, bem como o julgamento das contas pela irregularidade, além da aplicação da multa constante do art. 57, da Lei 8.443/1992.
Da citação e alegações de defesa apresentadas pelo Responsável (Ofício 0065/2019-TCU/Sec-AM, de 12/2/2019 (peça 27) :
Alegações de defesa apresentadas pela empresa HOSPFAR INDUSTRIA E COMERCIO DE PRODUTOS HOSPITALARES S.A. (CNPJ: 26.921.908/0001-21) (peça 72) :
26. A defesa contextualizou a situação relacionada ao chamamento aos autos, tendo mencionado que a citação veiculada no Ofício n. 065/2019-TCU/Sec-AM, não poderá surtir efeitos válidos, uma vez que, afronta ao princípio da legalidade, pois a Administração ao encaminhá-la deixou de enviar documentos básicos sem os quais é impossível proceder-se à defesa, quais sejam: cópia do processo licitatório, a cópia da inicial do procedimento administrativo e cópia dos documentos que o fundamental, sendo ainda de se notar que o procedimento sequer carreia o básico que seria a cópia das estimativas de preço de mercado fixadas como parâmetro para as aquisições contestadas, onde poder-se-ia verificar as exigências feitas ou não pela Secretaria de Saúde do Pernambuco, sobretudo quanto aos preços praticados pela empresa fornecedora.
26.1.  Assim, asseriu não se pode condenar a requerida visto que, o processo é mal instruído e não existiriam nele provas mínimas do cometimento de qualquer infração por parte da empresa, ou ao menos informações pertinentes, constantes em cópias dos documentos que respaldaram os preços estimados (orçamentos) , termo de referência do edital e cópias das propostas ofertadas pelos demais licitantes. Impedir ou dificultar procedimento administrativo a plena ofende compreensão do as disposições constitucionais de ampla defesa e do contraditório, sendo de se observar o disposto pelo Artigo 42 5 1° do Decreto n 2.181 de 02/03/1997, que dispõe sobre a organização do Sistema Nacional de Defesa do Consumidor - SNDC: 
'Art. 42. A autoridade competente expedirá notificação ao infrator, fixando o prazo de dez dias, a contar da data de seu recebimento, para apresentar defesa, na forma do art. 44 deste Decreto: 10 A notificação, acompanhada de cópia da inicial do processo administrativo a que se refere o art. 40, far-se-á: 
11 - por carta registrada ao infrator, seu mandatário ou preposto, com Aviso de Recebimento (AR) .' (grifamos) 
26.2. A ausência de documentos probantes redunda na nulidade do processo em tela, em face de explícito cerceamento de defesa, já que o desconhecimento de seu conteúdo torna impossível a efetivação da ampla defesa e do contraditório em afronta ao princípio do devido processo legal, também a ser observado no âmbito do processo administrativo. o direito infraconstitucional, pela dicção da Lei n 9.784/1999, impõe a exigência do processo com a necessária e prévia manifestação do co-contratante, assegurando-lhe, inclusive, o direito à produção de provas, acaso não seriam peças necessárias, a estimativa de preços elaborada pelo setor demandante, o edital da licitação e a ata do pregão comprovando a suposta incompatibilidade entre os preços homologados e os preços praticados e não apenas uma instrução técnica, com dados insuficientes á segura identificação dos fornecimentos atacados? 
26.3. Assere a defesa que, a se buscar um julgamento justo, não se pode furtar a determinar a juntada das provas mínimas mencionadas que comprovem ter a requerida culpa para o resultado experimentado, pois quando se trata de conduta imputável à pessoa jurídica, a imposição da penalidade pressupõe a verificação de elementos subjetivos, dentre os quais a culpabilidade e não se admitindo a configuração da responsabilização civil sem culpa, pois o princípio geral a ser aplicado é o constante do Cód. Civil, que pressupõe a culpabilidade do sujeito. Assim, a total ausência de comprovação de culpa da Requerida denota que, embora haja uma instrução completamente deficitária do feito, de modo a inviabilizar a defesa técnica, aparentemente,  determinação em epígrafe, a seguir, descrevem-se as irregularidades sob os aspectos da situação encontrada, do objeto no qual foi identificada a constatação dos critérios e das evidências presentes nos autos, procedendo, assim, ao devido enquadramento dos responsáveis acerca dos elementos que caracterizaram a conduta, o nexo de causalidade e a culpabilidade dos agentes envolvidos.
26.4. Entre as páginas 12 a 18 da sua peça de defesa (peça 72) , o defendente colacionou vários julgados de Tribunais alegando a existência da prescrição dos presentes autos, consoante já houvera feito o defendente anterior, sendo, portanto, desnecessária a transcrição desses elementos, uma vez que já feitas as análises relativas às alegações nessa toada, estas assentadas nos subitens 25.2. a 25.9 da presente instrução.  
26.5. No que tange ao mérito, o defendente mencionou que a apuração do suposto superfaturamento abarcou preços obtidos a partir das listas com preço fábrica da CMED, para comparação com os preços praticados sem levar em conta a vigência daquelas e a data de emissão de cada nota fiscal, mas como será visto adiante, nem o preço fábrica nem a desoneração do ICMS eram exigíveis quando da efetivação dos fornecimentos.
26.6. Segundo a defesa, isso provaria que os preços sugeridos pelo relatório da auditoria são absolutamente inexequíveis, impraticáveis, nenhuma empresa teria condições de cumpri-los, pois a requerida sagrou-se vencedora dentre os ofertantes, apresentou menor preço para os produtos licitados, sendo mais vantajoso para administração contratante, já que se a porque este o importante destacar, que antes de dar início a qualquer procedimento licitatório na fase interna do certame, a administração deve realizar pesquisa de preços a fim de obter o preço médio praticado no mercado e assim, adquirir os medicamentos com valores mais baixos.
26.7. Assim, não se mostra compreensível que após pesquisa de preços e após obter propostas compatíveis com os preços estimados, pretenda essa TCE, em momento muito posterior ao cumprimento integral do contrato, cobrar da requerida valores de abatimento. In casu, se a Administração não estivesse de acordo com os preços ofertados pela requerida, deveria ter desclassificado a proposta, o que, de fato, não ocorreu. Não ocorreu porque à época das aquisições realizadas pela SES/PE, a requerida praticou os menores preços possíveis dentro do que o mercado de medicamentos permitia, por isso, não se pode admitir o alegado prejuízo, pois, se os preços eram aqueles usualmente praticados no mercado, é impossível que o órgão conseguisse adquirir os produtos com preço menor do que o ofertado, conforme pretende, cotando seus preços em conformidade com a LEI, com os pareceres que a orientavam e com os preços de mercado, aspecto extremamente relevante que escapou à análise da auditoria, a quem incumbia provar o alegado prejuízo.
26.8. O defendente alegou que não se trata apenas de inexequibilidade, mas sim de forçar a requerida a ter prejuízos, pois se forneceu os produtos ao preço de mercado sem o ICMS, ao reter mais 17% (dezessete por cento) sobre o valor desonerado é confisco, que afronta ao DIREITO DE PROPRIEDADE (CF/88 Art. 50 inc. XXII) , afrontando também sobremaneira o DIREITO ADQUIRIDO (CF/88 Art. 50 inc. XXXVI) da Requerida receber a justa contraprestação pelos produtos que forneceu há mais de dez anos, o que se configura como ATO JURÍDICO PERFEITO também protegido constitucionalmente (CF/88 Art. 50 inc. XXXVI) , mas, completamente ignorado no presente caso. Estes direitos vilipendiados são justamente os que denominam PRINCÍPIOS DA SEGURANÇA JURÍDICA, ou Princípios da Intangibilidade das Situações.
26.9. Ressaltou a defesa (Anexo III) , que o maior equívoco cometido foi detectado no valor total das notas fiscais de n0009672, 009671 e 009673, onde considerou-se a venda em cada nota de 22 (vinte e duas) unidades de Sirolimo (Rapamune) 1mg/ml, solução oral, frasco de 60ml, ao preço unitário de R$ l.202,56 (mil duzentos e dois reais e cinquenta e seis centavos) e valor total de R$ 26.456,32 (vinte e seis mil, quatrocentos e cinquenta e seis reais e trinta e dois centavos) , onde, na realidade foram comercializadas apenas 13 (treze) unidades do produto, tendo cada nota fiscal o valor total de R$ 15.633,28 (quinze mil, seiscentos e trinta e três reais e vinte e oito centavos) , montante extremamente inferior àquele arbitrado pela auditoria.
26.10. Esse fato é de fácil verificação, bastando para tanto a conferência das notas fiscais presentes nos autos (Evento n003 p. 184-186) , salientando que, embora a digitalização esteja bastante ruim, pois cortou parte do documento, é possível ler na memória de cálculo no corpo da nota fiscal, a desoneração de 17% de ICMS, sobre o valor total dos produtos R$ 18.835,28 (dezoito mil, oitocentos e trinta e cinco reais e vinte e oito centavos) , resultando no valor líquido de R$ 15.633,28 (quinze mil, seiscentos e trinta e três reais e vinte e oito centavos) . 'Apenas essa incorreção na quantificação do suposto prejuízo causado pela requerida, constitui uma diferença de R$ 32.469,12 (trinta e dois mil, quatrocentos e sessenta e nove reais e doze centavos) de um total de R$ 116.880,56 (cento e dezesseis mil, oitocentos e oitenta reais e cinquenta e seis centavos) , considerado o valor histórico do prejuízo aventado. 
26.11. Somando-se a esse valor as correções provenientes da utilização das listas de preços adequadas, tem-se um valor de R$ 70.023,95 (setenta mil, vinte e três reais e noventa e cinco centavos) , quantia que a requerida ainda discorda seja cobrada, visto que, promoveu a desoneração de ICMS que está sendo reivindicada, apesar desta desoneração ser facultativa àquela época e não ser obrigatória subsunção ao preço fábrica, bem como adotou os preços usualmente praticados no mercado de medicamentos, fato que não foi considerado nesta tomada de contas especial.
Análise: 
27. No que tange alguns documentos elencados como meio de prova colacionados aos autos, principalmente os julgados do TCU, cabe mencionar que tratam de questões concretas com as especificidades atinentes aos assuntos tratados nos casos em questões, podendo-se mencionar, por exemplo, o denominado documento 04 (peça 73, p. 2-13) , que tratou de superfaturamento e não de desoneração de ICMS, sendo de pouco valia para a questão aqui vergastada. Sobre as alegações concernentes à eventual existência de prescrição, decadência ou outro instituto similar, descabe refazer a análise, uma vez que a mesma já foi efetuada anteriormente, consoante se lê nos subitens 25.2 a 25.9 da presente instrução, sendo rechaçada qualquer alegação de defesa que tente albergar tal tese. 
27.1. Outro elemento colacionado aos autos de pouca serventia é o documento 05 (peça 73, p. 14-27, sendo uma ação civil por improbidade administrativa julgada por Tribunal da 3ª Seção Judiciária da Paraíba, uma vez que não estamos aqui a tratar de questões relacionadas a atos de improbidade, mas sim de processo administrativo de tomada de contas especial, com ritos próprios, competência constitucional própria do TCU, sendo de pouca valia os elementos trazidos à baila.
27.2. É necessário mencionar, inicialmente, que o TCU adota em seus julgados o princípio da independência das instâncias, segundo o qual os trabalhos desenvolvidos em várias instâncias sobre o mesmo fato correm de forma independente, o que pode desencadear condenações simultâneas nas esferas cível, criminal e administrativa. A competência do TCU, insculpida no texto constitucional, é bem ampla e atinge não só administradores públicos, como também pessoas físicas e jurídicas que utilizem, arrecadem, guardem, gerenciem ou administrem dinheiros, bens e valores públicos ou pelos quais a União responda, ou que, em nome desta, assuma obrigações de natureza pecuniária.
27.3. Nesses termos, diante da constatação de atos que causem prejuízos ao Erário, o TCU pode, além de imputar débitos, aplicar outras penalidades que podem ser de cunho pecuniário ou não. Nos casos mais graves, como o configurado nos presentes autos, não é incomum que seja declarada a inidoneidade para licitar com a Administração Pública Federal.
27.4. Também é pertinente mencionar, que embora o artigo 935 do Código Civil prescreva que a 'responsabilidade civil é independente da criminal, não se podendo questionar mais sobre a existência do fato, ou sobre quem seja o seu autor, quando estas questões se acharem decididas no juízo criminal', há que se levar em consideração, de maneira conjugada, o artigo 66 do Código de Processo Penal, que estabelece que 'não obstante a sentença absolutória no juízo criminal, a ação civil poderá ser proposta quando não tiver sido, categoricamente, reconhecida a inexistência material do fato'.
27.5. Desse modo, é entendimento na Jurisprudência consolidada do Tribunal que o TCU é instância independente, não se faz necessário aguardar manifestação posterior do Poder Judiciário sobre a matéria em apreço (Acórdão 3125/2013-TCU-Plenário, da Relatoria do Ministro Raimundo Carrero) . Conclui-se, assim, que o princípio da independência das instâncias permite ao TCU apreciar, de forma plena, a boa e regular gestão dos recursos públicos federais, mesmo nos casos em que as irregularidades também estejam sendo apuradas em outras instâncias administrativas ou judiciais, sendo que o juízo administrativo só se vincula ao penal quando neste último é afirmada, categoricamente, a inexistência do fato ou que o acusado não foi o autor do ilícito.
27.6. Outra alegação que não merece prosperar se refere às afirmações de que não houve irregularidade nos preços praticados em razão de as ofertas da vencedora terem se mostrado mais favoráveis à Administração Pública. O fato de um fornecedor vencer um certame licitatório não quer dizer necessariamente que não houve irregularidades nos preços das empresas vencedoras, pois caso isso fosse uma premissa verdadeira, não haveria nenhum tipo de ocorrência relacionada à fraude e/ou superfaturamento nos certames feitos pela Administração, o que sabemos que não é verdade. 
27.7.	Acerca das alegações relativas aos preços praticados pela fornecedora e defendente, maiormente quanto aos subitens 26.9 a 26.11, em que a responsável alega que o valor as correções provenientes da utilização das listas de preços adequadas seria um valor de R$ 70.023,95 (setenta mil, vinte e três reais e noventa e cinco centavos) , mas que a requerida ainda discorda seja cobrada, visto que, alega ter promovido a desoneração de ICMS que está sendo reivindicada, também não cabe acolhimento de tal alegação, considerando que o responsável não apresentou elementos que demonstrassem ter ocorrido a referida desoneração, fato este que foi amplamente evidenciado não apenas pelo Denasus, bem como nas instruções precedentes, conforme evidências assentadas no Relatório de Auditoria 11962 do Denasus, constatações 367882 e 369425, Anexos III e VI; Relatório do Tomador de Contas 185/2016 e Relatório de Auditoria da CGU 293/2017.
27.8. Destarte, conquanto a defendente alegue que a desoneração ter sido facultativa à época do fornecimento dos medicamentos, e supostamente não ser obrigatória subsunção ao preço de fábrica, o fato é que houve irregularidade praticada em desacordo com a Cláusula Primeira, do Convênio 87/2002, do Conselho Nacional de Política Fazendária (Confaz) , razão pela qual cabe propor o não acolhimento das alegações de defesa apresentadas, bem como o julgamento das contas pela irregularidade, além da aplicação da multa constante do art. 57, da Lei 8.443/1992. 
Da citação e alegações de defesa apresentadas pelo Responsável (Ofício 0179/2019-TCU/Sec-AM, de 12/2/2019 (peça 48) :
Alegações de defesa apresentadas pela empresa SAD-MED LTDA. (CNPJ: 01.828.146/0001-92) (peça 62) :
28. A exemplo das outras responsáveis, a defendente alegou o instituto da prescrição, além de cerceamento de defesa, bem como em relação às questões de mérito, ter mencionado que os preços estariam em consonância com os praticados com o mercado, não existindo irregularidade na situação que demandou a instauração da presente TCE, conforme transcrição abaixo:
'O mencionado lapso temporal acarretou, ainda, incontestável prejuízo ao exercício da ampla defesa por parte desta empresa. Isso porque, depois de todo esse tempo, a documentação relativa às vendas em questão (notas fiscais, notas de empenho, etc.) não está mais em posse da Defendente, em face da ausência de obrigatoriedade em manter guarda e manutenção de documentos fiscais após o prazo quinquenal de vencimento da obrigação tributária. Como a SAD-MED Ltda., não teve qualquer questão fiscal envolvendo o fornecimento dos medicamentos adquiridos pela Secretaria de Saúde de Pernambuco a partir do procedimento licitatório em questão, os documentos contábeis a este relativos já não estão mais em sua posse, considerando a ausência de obrigatoriedade de mantê-los, em face do disposto no parágrafo único do art. 195 do Código Tributário Nacional; no art. 4º do Decreto-Lei 486/692 e no art. 37 da Lei 9.430/963. Ainda que se argumentasse a obrigação de manter tais documentos para fins de instrução em eventual ação com prazo decenal, também nesse caso estaria a Defendente desobrigada, diante do decurso de mais de dez anos entre os fatos apontados e a sua citação. Dessa forma, a ausência da documentação em questão acabou ocasionando grave obstáculo ao exercício da ampla defesa e do contraditório por parte da defendente, por lhe impossibilitar a devida instrução de sua defesa. É em razão de situações como essa que o Tribunal de Contas da União orienta o arquivamento do feito após transcorridos mais de dez anos da ocorrência do fato, como já explanado em tópico anterior.
Os preços ofertados pela SAD-MED Ltda. foram devidamente aprovados, estando em perfeita consonância com os valores estimados no Anexo I do edital, não havendo o que se falar em superfaturamento ou descumprimento dos limites de venda ao Setor Público. Entretanto, afirma-se, no processo de tomada de contas em questão, que a Defendente teria recebido pagamentos por esses medicamentos por valores superiores aos limites previstos em atos normativos da Câmara de Regulação do Mercado de Medicamentos - CMED, em face de suposta não desoneração do ICMS, ou seja, não aplicação do Convênio 87/2002 do CONFAZ.
a) Ausência de elementos que evidenciem a conduta: É possível observar, a partir de detida análise dos autos, que não existem elementos que demonstrem o suposto descumprimento, pela SAD-MED Ltda., dos limites previstos na regulamentação pertinente à venda de medicamentos ao Setor Público. Na realidade, toda a investigação realizada teve como conclusão a responsabilização do Ex-Secretário de Saúde João Soares Lyra Neto pelos fatos objetos da tomada de contas. Esta Defendente e outras empresas só foram apontadas como corresponsáveis em momento posterior, por sugestão do Ministério Público, sem qualquer análise suficiente da real participação dessa empresa nos fatos em questão. Em outras palavras, não houve apuração discriminada e relevante de qualquer prejuízo eventualmente ocasionado pela Defendente ao Erário, mas meras alegações, sem o mínimo de elementos probatórios que evidenciem a concretização da conduta imputada. Tal situação dificultou, inclusive, a elaboração da defesa pela SAD-MED Ltda., uma vez que, já não tendo sequer os próprios documentos fiscais e contábeis em mãos, conforme anteriormente explanado, a empresa também não teve acesso a documentos nos quais pudesse visualizar as razões pelas quais foi alvo da imputação realizada. Em tais circunstâncias, é difícil a realização de qualquer esclarecimento. De qualquer forma, a completa ausência de suporte fático-probatório que corrobore as alegações feitas nos autos obsta ao reconhecimento da prática da conduta alegada, uma vez que não se admite, no procedimento em questão, presunção de irregularidade em desfavor da Defendente.
b) Ausência de comercialização por valor superior ao permitido ao Setor Público: as supostas irregularidades apontadas nos autos, estas não demonstradas, em verdade, jamais existiram. Isso porque todas as normas pertinentes ao certame em questão e a contratação dele decorrente foram devidamente observadas pela empresa SAD-MED Ltda. Cada caixa deste produto tinha como preço de fábrica (PF) o valor de R$ 441,80 (quatrocentos e quarenta e um reais e oitenta centavos) e contém 28 comprimidos (v. tabema CMED - Doc. 7) . Assim, o valor unitário (comprimido) equivalia a R$ 15,78, obtido a partir da divisão do valor da caixa pelo número de comprimidos. O valor unitário do comprimido comercializado pela Defendente em licitações não é o mesmo sob o qual comercializa ao público em geral. No pregão em tela, o valor ofertado equivale a R$ 11,84 (onze reais e oitenta e quatro centavos) , em razão da aplicação do desconto CAP. Sobre o valor total das notas fiscais, foi aplicado desconto equivalente a 17% (dezessete por cento) , referente à desoneração do ICMS oriunda do Convênio 87/2002 do CONFAZ, situação essa desconsiderada nos autos. O mesmo procedimento foi aplicado ao medicamento BETAFERON 1b. Verifica-se, portanto, que as informações e os cálculos apresentados no processo em questão são dissonantes da realidade, porquanto incompletos...
c) Inexistência de obrigatoriedade na aplicação do Convênio - Parecer do TCU: É importante destacar que, ainda que a Defendente não tivesse realizado a desoneração do ICMS sobre o preço dos medicamentos, ela não estaria incorrendo em irregularidade, uma vez que a aplicação obrigatória do Convênio CONFAZ 87/2002 se deu apenas em momento posterior ao Pregão 27/2008 e ao fornecimento dos medicamentos em questão. À época do referido Pregão, a redação do Convênio CONFAZ nº 87/2002 trazia, como requisitos para a concessão da isenção, o cumprimento simultâneo de quatro condições, sem as quais o benefício não teria efeito, como se pode observar a seguir: Cláusula primeira - Ficam isentas do ICMS as operações realizadas com os fármacos e medicamentos relacionados no Anexo Único deste convênio destinados a órgãos da Administração Pública Direta e Indireta Federal, Estadual e Municipal e a suas fundações públicas. § 1º A isenção prevista nesta cláusula fica condicionada a que:
 I - os fármacos e medicamentos estejam beneficiados com isenção ou alíquota zero dos Impostos de Importação ou sobre Produtos Industrializados; 
II - a parcela relativa à receita bruta decorrente das operações previstas nesta cláusula esteja desonerada das contribuições do PIS/PASEP e COFINS;
III - o contribuinte abata do preço da mercadoria o valor equivalente ao imposto que seria devido se não houvesse a isenção, indicando expressamente no documento fiscal;
IV - não haja redução no montante de recursos destinados ao financiamento dos Medicamentos Excepcionais constantes da Tabela do Sistema de Informações Ambulatoriais do Sistema Único de Saúde - SIA/SUS, repassados pelo Ministério da Saúde às unidades federadas e aos municípios. Depreende-se da leitura da cláusula acima transcrita que o Convênio previa uma opção ao contribuinte, que poderia aderir à isenção caso abatesse do preço o valor equivalente ao imposto incidente sobre a mercadoria, o que não ocorreu no caso em questão.'
Análise:
29. As alegações de defesa apresentadas não apresentaram nenhuma inovação em relação às alegações anteriormente apresentadas e já analisadas, resumindo-se a mencionar prejuízo ao contraditório e à ampla defesa, existência de prescrição e afirmar acerca da inexistência de irregularidade relativa à desoneração do ICMS, já tendo sido analisadas anteriormente, razão pela qual entende-se desnecessária a repetição das mesmas análises refutando as alegações apresentadas.
29.1. A despeito da situação, é necessário mencionar que houve o transcurso de mais de dez anos desde o fato gerador sem que tenha havido a notificação da empresa em questão pela autoridade administrativa federal competente (art. 6º, inciso II, c/c art. 19 da IN/TCU 71/2012, modificada pela IN/TCU 76/2016) , conforme mencionada na instrução que propôs a citação da defendente, transcrito abaixo, uma vez que o fato gerador da irregularidade sancionada exercício de  2008, e o responsável foi notificado sobre as irregularidades pela autoridade administrativa competente, pela primeira vez, somente em na data de 27/3/2019, consoante se observa da cópia do aviso de recebimento assentado à peça 70 e o Despacho das conclusões processuais (peça 91) , não sendo, assim, obedecidos os princípios constitucionais que asseguram o direito ao contraditório e à ampla defesa (art. 5º, inciso LV, da Constituição Federal) , conforme detalhado no item 'Análise dos Pressupostos de Procedibilidade da IN/TCU 71/2012', subitem 'Prejuízo ao Contraditório e Ampla Defesa'. 
'No que concerne à 'ocorrência 1', verifica-se que, para a empresa Sad Med Ltda., a ordem de pagamento mais recente data de 4/12/2008. Assim, ocorreu o transcurso de dez anos entre esse ato e os fatos impugnados, de forma que há óbice ao exercício da ação punitiva por parte deste Tribunal.'
29.2. Assim, considerando que o exame das ocorrências que ensejaram a instauração da presente tomada de contas especial evidenciou o transcurso de mais de dez anos desde o fato gerador, somente em relação à defendente Sad Med Ltda., sem que tenha havido a notificação do responsável pela autoridade administrativa federal competente, circunstância que inviabilizou o pleno exercício do contraditório e da ampla defesa, com fundamento no art. 212 do Regimento Interno do TCU c/c arts. 6º, inciso II, e 19 da Instrução Normativa-TCU 71/2012 propondo-se o acolhimento das alegações de defesa da responsável, dando-lhe quitação plena.
Da citação e alegações de defesa apresentadas pelo Responsável (Ofício 064/2019-TCU/Sec-AM, de 12/2/2019 (peça 28) :
Alegações de defesa apresentadas pela empresa Express Distribuidora de Medicamentos Ltda. (CNPJ 26.156.923/0001-20) (peça 54) :
30.   A defendente alega que a empresa ora considerada responsável na Tomada de Contas Especial só fora constituída em 13/9/2016, o que pressupõe um engano quanto à sua inclusão nestes autos e nunca participou de qualquer licitação no Estado de Pernambuco, tampouco no processo licitatório 43/2008 (pregão eletrônico 27/2008) , que, conforme já explanado, a empresa sequer era constituída. Alegou que ao realizar algumas pesquisas encontrou caso semelhante de uma empresa chamada Expressa Distribuidora de Medicamentos LTDA., em cujo acórdão do TCU, relata-se que houve superfaturamentos no fornecimento de medicamentos a várias Secretarias Estaduais de Saúde em vários Estados do Nordeste, estando tais débitos coincidindo com a temporalidade dos débitos ora apontados, do período de 2008 e 2009. 
30.1.	Demais disso, a defendente alegou que o objetivo desta defesa não era apontar responsáveis, mas sim esclarecer que, de fato, houve um engano, devendo ser excluída do rol de responsáveis e, apenas por uma questão de cautela, deve-se verificar que houve apenas com a presunção de que todas as aquisições foram efetivadas sem a desoneração do ICMS, sobretudo, ainda, quando se verificou que algumas notas fiscais se apresentavam desoneradas do imposto, impondo a necessidade de ser verificada a competência do TCU para fiscalização dos recursos repassados.
Análise: 
31. Em análise às alegações de defesa patrocinadas pelo defendente, restou evidenciado nos elementos de peça 54, p. 11-30, que a pessoa jurídica Express Distribuidora de Medicamentos Ltda. (CNPJ 26.156.923/0001-20) foi indevidamente incluída nos autos em razão de sua inexistência à época da ocorrência dos fatos geradores que deram ensejo à instauração da presente TCE, razão pela qual cabe propor o acolhimento das alegações, bem como proposta no sentido de exclusão da mesma dos autos. 
31.1.	No que tange à inclusão do verdadeiro eventual fornecedor dos medicamentos na irregularidade tratada nos autos, em solidariedade com o Secretário estadual de Saúde de Pernambuco à época, entende-se que não seria mais possível realizar a sua inclusão, uma vez que já se passaram mais de dez anos da ocorrência do fato gerador sem que tenha havido a notificação do responsável pela autoridade administrativa federal competente, circunstância que inviabiliza o pleno exercício do contraditório e da ampla defesa, caracterizando, in casu, ausência de pressupostos para desenvolvimento válido e regular do processo em relação apenas este fornecedor.
Verificação do Prazo de Prescrição da Pretensão Punitiva
32. Com relação à ocorrência da prescrição da pretensão punitiva, este Tribunal aprovou, por meio do Acórdão 1441/2016-TCU-Plenário, Relator: Benjamin Zymler, incidente de uniformização de jurisprudência em que firma o entendimento de que a matéria se subordina ao prazo prescricional de dez anos indicado no art. 205 do Código Civil, contado a partir da data de ocorrência da irregularidade a ser sancionada, foram efetuadas as seguintes análises:
32.1. No que concerne à 'ocorrência 1', verifica-se que, para a empresa Sad Med Ltda., a ordem de pagamento mais recente data de 4/12/2008. Assim, ocorreu o transcurso de dez anos entre esse ato e os fatos impugnados, de forma que há óbice ao exercício da ação punitiva por parte deste Tribunal, mas considerou-se que deveria prosseguir para que o Erário seja ressarcido, tendo em vista a imprescritibilidade das ações que visem este mister, nos termos do §5º, art. 37 da Constituição Federal.
32.2. Por sua vez, para as demais empresas citadas, observa-se que a ordem de pagamento mais recente data de 18/8/2009. Portanto, não ocorreu o transcurso de dez anos desde a ocorrência dos atos impugnados até o ato que determinou a citação dos responsáveis (Despacho do relator de 26/11/2018 - peça 17) , de forma que não há óbice ao exercício da ação punitiva por parte deste Tribunal.
32.3. Em relação à 'ocorrência 2', o fato gerador do débito ocorreu em 8/8/2008 (data da ordem bancária mais antiga) . Não obstante a proposta de renovar a citação individual do Sr. João Soares Lyra Neto, em razão da prudência e de sua revelia anterior. Observa-se que o responsável foi regularmente citado em 15/6/2018 (peça 8) , antes, portanto, do transcurso de 10 anos entre esse ato e o fato final impugnado. Reconhecida a interrupção do prazo prescricional, nos termos do art. 202, inciso I, do Código Civil. Sendo assim, inexiste no presente processo óbice ao exercício da ação punitiva por parte deste Tribunal do responsável.
CONCLUSÃO
33. Em consonância com a determinação do Ministro-Relator (peça 17) , o exame da 'ocorrência 1'descrita na seção 'Exame Técnico' permitiu, na forma dos arts. 10, § 1º, e 12, incisos I e II, da Lei 8.443/1992 c/c o art. 202, incisos I e II, do RI/TCU, definir a responsabilidade solidária do Sr. João Soares Lyra Neto (CPF XXX.956.924-XX) , ex-secretário de saúde do estado de Pernambuco (gestão de 3/6/2008 a 30/3/2010) , às empresas citadas, bem como apurar adequadamente os débitos que lhes foram imputados. 
33. Devidamente citados, alguns responsáveis não compareceram aos autos, sendo eles o Sr. João Soares Lyra Neto, Secretário de Saúde do estado de Pernambuco (gestão de 3/6/2008 a 30/3/2010) ; ATMA Produtos Hospitalares (CNPJ 08.213.810/0001-38) ; D-HOSP -Distribuidora Hospitalar Importação e Exportação (CNPJ 08.076.127/0012-59) ; podendo, nos termos do art. 12, §3º, da Lei 8.443/1992, serem considerados revéis, dando-se prosseguimento aos feitos processuais. 
33.1. Apresentaram as alegações de defesa as empresas Hospfar Ind. e Com. Produtos Hospitalares Ltda. (CNPJ 26.921.908/000121) ; Norprod Distribuidora de Produtos Hospitalares Ltda. (CNPJ 07.803.384/0002-00) ; Sad Med Ltda. (CNPJ 01.828.146/0001-92) e Express Distribuidora de Medicamentos Ltda. (CNPJ 26.156.923/0001-20) . Em relação às alegações de defesa, somente estas duas últimas tiveram os seus elementos de defesa acolhidos, devendo ser excluídas da presente relação processual a última, bem como acolhida da empresa Sad Med Ltda. (CNPJ 01.828.146/0001-92) , enquanto as demais devem ser condenadas em débito, além de ter as contas julgadas irregulares e ser aplicada, individualmente, a multa prevista no art. 57, da Lei 8.443/1992, à exceção Sad Med Ltda. (CNPJ 01.828.146/0001-92) , considerando que na época da citação já havia ocorrido a prescrição da pretensão punitiva."
11.	Com base no exame empreendido, a SecexTCE apresenta a seguinte proposta de encaminhamento ao Tribunal (peças 92 a 94) :
	11.1.  acatar as alegações de defesa apresentadas pelas empresas Express Distribuidora de Medicamentos Ltda. e Sad Med Ltda., com exclusão da primeira da presente relação processual;
	11.2. rejeitar as alegações de defesa apresentadas pelas empresas Hospfar Ind. e Com. Produtos Hospitalares Ltda. e Norprod Distribuidora de Produtos Hospitalares Ltda.; 
	11.3.  considerar revéis, nos termos do art. 12, §3º, da Lei 8.443/1992, o Sr. João Soares Lyra Neto, Secretário de Saúde do Estado de Pernambuco (gestão de 3/6/2008 a 30/3/2010) , bem como as empresas ATMA Produtos Hospitalares Ltda. e D-HOSP - Distribuidora Hospitalar Importação e Exportação
	11.4. julgar irregulares as contas do Sr João Soares Lyra Neto e das empresas Atma - Produtos Hospitalares Ltda., D-hosp - Distribuidora Hospitalar, Importação e Exportação S.A., Hospfar Indústria e Comércio de Produtos Hospitalares S.A e Norprod Distribuidora de Produtos Hospitalares Ltda., nos termos dos arts. 16, inciso III, alíneas b e c, 19 e 23, inciso III, alínea a, da Lei 8.443/1992, condenando-os, na forma solidária a seguir indicada, ao pagamento das quantias especificadas, acrescidas da atualização monetária e dos juros de mora, calculados a partir das correspondentes datas até a do efetivo recolhimento, fixando-lhes o prazo de quinze dias, a contar da notificação, para que comprovem, perante o Tribunal, o recolhimento do débito a favor do Fundo Nacional de Saúde:
	11.4.1. Responsáveis solidários:  ATMA - Produtos Hospitalares Ltda.e Sr. João Soares Lyra Neto:
	Data da Ocorrência
	Valor

	8/8/2008
	236.050,08

	6/10/2008
	19.550,16

	19/3/2009
	14.515,20

	Total (valor original) 
	270.115,44

                                                    Valor atualizado do débito até 22/1/2019: R$ 460.194,84
11.4.2. Responsáveis solidários:  D-HOSP - Distribuidora Hospitalar Importação e Exportação S/A e o Sr. João Soares Lyra Neto:
	Data da Ocorrência
	Valor

	19/3/2009
	151.113,60

	Total (valor original) 
	151.113,60

                                                   Valor atualizado do débito até 22/1/2019: R$ 263.799,01
11.4.3. Responsável individual: Sr. João Soares Lyra Neto:
	Data da Ocorrência
	Valor

	06/10/2008
	29.876,88

	29/10/2008
	58.177,80

	13/11/2008
	22.523,40

	4/12/2008
	45.279,60

	5/12/2008
	119.196,90

	29/12/2008
	17.298,00

	12/2/2009
	14.148,60

	16/3/2009
	45.046,80

	19/3/2009
	16.428,60

	30/3/2009
	41.167,80

	14/5/2009
	6.151,60

	9/6/2009
	6.151,60

	12/8/2009
	20.079,36

	17/8/2009
	47.661,70

	18/8/2009
	95.323,40

	Total (valor original) 
	584.512,04

                                                    Valor atualizado do débito até 22/1/2019: R$ 1.023.451,57
11.4.4. Responsáveis solidários:  Hospfar Indústria e Comércio de Produtos Hospitalares S.A. e o Sr. João Soares Lyra Neto:
	Data da Ocorrência
	Valor

	29/10/2008
	43.720,20

	4/12/2008
	15.545,12

	19/12/2008
	3.679,92

	18/3/2009
	26.961,52

	19/3/2009
	13.480,76

	12/8/2009
	13.493,04

	Total (valor original) 
	116.880,56

                                                      Valor atualizado do débito até 22/1/2019: R$ 205.683,94
11.4.5. Responsáveis solidários Norprod Distribuidora de Produtos Hospitalares Ltda.e o Sr. João Soares Lyra Neto:
	Data da Ocorrência
	Valor

	8/8/2008
	120.371,40

	6/10/2008
	40.924,80

	18/3/2009
	17.734,08

	Total (valor original) 
	179.030,28

                                                         Valor atualizado do débito até 22/1/2019: R$ 273.922,53
11.4.6. Responsável individual:  Sr. João Soares Lyra Neto (CPF XXX.956.924-XX) :
	Data da Ocorrência
	Valor

	22/9/2008
	112.560,00

	6/10/2008
	169.959,60

	29/10/2008
	281.400,00

	4/12/2008
	322.437,87

	8/8/2008
	 181.507,20

	Total (valor original) 
	1.067.864,67

                                                           Valor atualizado do débito até 22/1/2019: R$ 1.576.212,13
11.4.7. Responsáveis solidários:  Hospfar Indústria e Comércio de Produtos Hospitalares S.A.  e o Sr. João Soares Lyra Neto:
	 Data da Ocorrência
	Valor

	4/12/2008
	399.525,89

	10/12/2008
	17.131,46

	Total (valor original) 
	416.657,35

                                                       Valor atualizado do débito até 22/1/2019: R$ 736.900,19
11.5. aplicar aos responsáveis João Soares Lyra Neto, Atma - Produtos Hospitalares Ltda., D-hosp - Distribuidora Hospitalar, Importação e Exportação S.A., Hospfar Indústria e Comércio de Produtos Hospitalares S.A e Norprod Distribuidora de Produtos Hospitalares Ltda. a multa prevista no art. 57 da Lei 8.443/1992;
11.6. autorizar a cobrança judicial das dívidas, nos termos do art. 28, inciso II, da Lei 8.443/1992;
11.7. autorizar, caso solicitado pelos responsáveis, o pagamento das dívidas em até trinta e seis parcelas, nos termos do art. 26 da Lei 8.443/1992 c/c o art. 217 do Regimento Interno/TCU, fixando-lhes o prazo de quinze dias, a contar do recebimento das notificações, para comprovar perante o Tribunal o recolhimento da primeira parcela, e de trinta dias, a contar da parcela anterior, para comprovar o recolhimento das demais parcelas, devendo incidir sobre cada valor mensal, atualizado monetariamente, os juros de mora devidos, na forma prevista na legislação em vigor;
11.8. encaminhar cópia do acórdão a ser proferido à Procuradoria da República no Estado de Pernambuco, ao Fundo Nacional de Saúde e aos responsáveis;
11.9. informar à Procuradoria da República no Estado de Pernambuco, ao Fundo Nacional de Saúde e aos responsáveis que a presente deliberação, acompanhada do Relatório e da Proposta de Deliberação que a fundamenta, está disponível para a consulta no endereço www.tcu.gov.br/acordaos, além de esclarecer que, caso requerido, o TCU poderá fornecer sem custos as correspondentes cópias, de forma impressa;
11.10. informar à Procuradoria da República no Estado de Pernambuco que, nos termos do parágrafo único do art. 62 da Resolução TCU 259/2014, os procuradores e membros do Ministério Público credenciados nesta Corte podem acessar os presentes autos de forma eletrônica e automática, ressalvados apenas os casos de eventuais peças classificadas como sigilosas, as quais requerem solicitação formal.
12.	O Ministério Público junto ao TCU (peça 96) , representado pelo Subprocurador-Geral  Paulo Soares Bugarin, acompanhou parcialmente a proposta de encaminhamento da unidade técnica, sugerindo alterações no tocante à "exclusão da responsabilidade das empresas SAD-MED Ltda., ATMA Produtos Hospitalares Ltda. e Norprod Distribuidora de Produtos Hospitalares Ltda., relativamente aos débitos solidários envolvendo a ocorrência 2 (falta de comprovação da boa e regular aplicação dos recursos repassados no âmbito do programa Assistência Farmacêutica, no exercício de 2008) , bem como a manutenção da responsabilidade da empresa SAD-MED Ltda., relativamente ao dano apurado em razão da ocorrência 1 (não desoneração do ICMS) , dano para o qual deverá responder em solidariedade com o Sr. João Soares Lyra Neto".
	É o Relatório.

Debora Cristine Almeida Guttmann Serwaczak (OAB/CE 21000), Marcell Feitosa Correia Lima (OAB/CE 21895-B) e outros, representando Sad-med Ltda.; Doris Fiuza Cordeiro (OAB/PE 27.757/D), representando Express Distribuidora de Medicamentos Ltda; Raphael Nehin Corrêa (OAB/SP 122.585), Aline Briamonte da Silveira (OAB/SP 281.653) e outros, representando Norprod Distribuidora de Produtos Hospitalares Ltda; Carla Valente Brandão (OAB/GO 13267), representando Hospfar Industria e Comercio de Produtos Hospitalares S.A.

Subprocurador-Geral Paulo Soares Bugarin.

TOMADA DE CONTAS ESPECIAL. AQUISIÇÃO DE MEDICAMENTOS COM RECURSOS DO FUNDO NACIONAL DE SAÚDE REPASSADOS AO FUNDO ESTADUAL. PAGAMENTOS EFETUADOS SEM A EFETIVA DESONERAÇÃO DE ICMS, EM DESCUMPRIMENTO AOS TERMOS EDITALÍCIOS. FALTA DE APRESENTAÇÃO DE ALGUNS COMPROVANTES DE ENTREGA DE MEDICAMENTOS. CITAÇÃO. LONGO TEMPO DECORRIDO DESDE A OCORRÊNCIA DOS FATOS. PREJUÍZO À AMPLA DEFESA DE TRÊS EMPRESAS CITADAS APENAS EM RELAÇÃO À APRESENTAÇÃO DE DOCUMENTAÇÃO. REVELIA DE ALGUNS RESPONSÁVEIS. ALEGAÇÕES DE DEFESA INSUFICIENTES. IRREGULARIDADE DAS CONTAS DO EX-GESTOR E DE ALGUMAS EMPRESAS, COM DÉBITO E MULTA.

TOMADA DE CONTAS ESPECIAL (TCE)

Secretaria de Controle Externo de Tomada de Contas Especial (SecexTCE).

Submeto à apreciação deste Colegiado a Tomada de Contas Especial instaurada pelo Fundo Nacional de Saúde (FNS) , em desfavor de João Soares Lyra Neto, ex-secretário de saúde do Estado de Pernambuco (gestão de 3/6/2008 a 30/3/2010) , em razão de pagamentos irregulares relativos à aquisição de medicamentos, efetuados com a utilização de recursos federais repassados ao Fundo Estadual de Saúde de Pernambuco.
2.	Foram constatadas as seguintes irregularidades que originaram as parcelas de débito inicialmente imputadas apenas ao ex-gestor: 
	2.1. não desoneração do Imposto sobre a Circulação de Mercadorias e Serviços (ICMS) no percentual de 17% (alíquota do Estado de Pernambuco) , nas aquisições oriundas do processo licitatório 43/2008 (pregão eletrônico 27/2008) , perfazendo o prejuízo de R$ 1.831.587,91, conforme constatação 367882 do relatório de auditoria 11962 (peça 3, pp. 12/15) ; 
	2.2. não desoneração do ICMS no percentual de 17%, referente a produtos adquiridos da empresa Hospfar - Indústria e Comércio de Produtos Hospitalares, no montante de R$ 416.657,35, consoante constatação 369425 do relatório de auditoria 11962 (peça 3, pp.9/11) ;
	2.3.  falta de comprovação da boa e regular aplicação dos recursos repassados no âmbito do programa Assistência Farmacêutica, no exercício de 2008, no valor total de R$ 537.928,68, tendo em vista que não foi apresentada a documentação comprobatória das despesas relativas aos pagamentos efetuados em benefício das seguintes empresas: a) SAD-MED Ltda., no valor de R$ 181.507,20, por meio da Ordem Bancária 2008OB018991, de 8/8/2008; b) ATMA - Produtos Hospitalares Ltda., no valor de R$ 236.050,08, mediante a Ordem Bancária 2008OB018982, de 8/8/2008; e c) Norprod Distribuidora de Produtos Hospitalares Ltda., no valor de R$ 120.371,40, por meio da Ordem Bancária 2008OB018981, de 8/8/2008.
3.	O Relatório do Tomador de Contas 185/2016 (peça 1, pp. 30 a 40) concluiu pela existência do dano apurado e pela responsabilização do Sr. João Soares Lyra Neto, ex-secretário de saúde do estado de Pernambuco (gestão de 3/6/2008 a 30/3/2010) .
4. 	A Secretaria Federal de Controle Interno certificou a irregularidade das contas (peça 1, p. 49) e a autoridade ministerial atestou haver tomado conhecimento dessa conclusão (peça 1, p. 51) .
5. 	No âmbito deste Tribunal, a análise destes autos ficou inicialmente a cargo da então Secretaria de Controle Externo Estado do Amazonas (Secex/AM) que, em instrução preliminar, concluiu pela responsabilização apenas do Sr. João Soares Lyra Neto, ex-secretário de saúde do Estado de Pernambuco, em razão das ocorrências especificadas no item 2 acima.
6.	Realizada a citação do aludido responsável, por meio do Ofício 1155/2018-TCU/SECEX-AM, de 21/6/2018 (peça 10) , apesar de ter sido devidamente notificado, conforme aviso de recebimento à peça 11, o ex-secretário deixou transcorrer in albis o prazo para sua defesa e, diante dessa revelia, a unidade técnica deu prosseguimento ao processo, efetuando a análise do mérito das questões que estão sendo tratadas (peças 13 a 15) . 
7.	Em acolhimento à sugestão do Parquet no parecer acostado aos autos à peça 16, determinei a restituição dos autos à Secex/AM, com vistas à renovação da citação do Sr. João Soares Lyra Neto, desta vez em solidariedade com as sociedades empresariais beneficiárias dos pagamentos indevidos apurados neste feito (despacho à peça 17) .
8.	Realizadas as novas citações (peças 26 a 31) , apenas alguns responsáveis apresentaram suas alegações de defesa. 
9. 	A Secretaria de Controle Externo de Tomada de Contas Especial - SecexTCE, unidade técnica designada para instruir estes autos em substituição à antiga Secex/AM, concluiu (peças 92 a 94) :
	9.1. pela revelia, nos termos do art. 12, §3º, da Lei 8.443/1992, do Sr. João Soares Lyra Neto, ex-Secretário de Saúde do Estado de Pernambuco, e das empresas ATMA Produtos Hospitalares Ltda. e D-HOSP - Distribuidora Hospitalar Importação e Exportação S/A; 
	9.2. pelo acolhimento das alegações de defesa apresentadas pelas empresas Express Distribuidora de Medicamentos Ltda. e SAD-MED Ltda., com a exclusão da primeira do rol de responsáveis destes autos;
	9.3. pela rejeição das defesas encaminhadas pelas empresas Hospfar Indústria e Comércio de Produtos Hospitalares S.A. e Norprod Distribuidora de Produtos Hospitalares Ltda., tendo em vista não terem sido capazes de afastar as irregularidades apontadas;
	9.4. pelo julgamento pela irregularidade das contas do Sr. João Soares Lyra Neto e das empresas ATMA Produtos Hospitalares Ltda., D-HOSP - Distribuidora Hospitalar Importação e Exportação S/A, Hospfar Indústria e Comércio de Produtos Hospitalares S.A. e Norprod Distribuidora de Produtos Hospitalares Ltda., com fundamento no art. 16, inciso III, alíneas b e c, da Lei 8.443/1992, com suas condenações aos débitos apontados nestes autos. 
	9.5. pela aplicação, individualmente, aos responsáveis condenados em débito, da multa prevista no art. 57 da Lei 8.443/1992.
10.	O  Ministério Público junto ao TCU (peça 96) , representado pelo Subprocurador-Geral  Paulo Soares Bugarin, acompanhou parcialmente a proposta de encaminhamento sugerida pela unidade técnica, sugerindo alterações no tocante à "exclusão da responsabilidade das empresas SAD-MED Ltda., ATMA Produtos Hospitalares Ltda. e Norprod Distribuidora de Produtos Hospitalares Ltda., relativamente aos débitos solidários envolvendo a ocorrência 2 (falta de comprovação da boa e regular aplicação dos recursos repassados no âmbito do programa Assistência Farmacêutica, no exercício de 2008) , bem como a manutenção da responsabilidade da empresa SAD-MED Ltda., quanto ao dano apurado em razão da ocorrência 1 (não desoneração do ICMS) , dano para o qual deverá responder em solidariedade com o Sr. João Soares Lyra Neto".
11.	Primeiramente cumpre destacar que, apesar de terem sido devidamente citados, tanto o ex-gestor como as empresas ATMA - Produtos Hospitalares Ltda. e D-HOSP - Distribuidora Hospitalar Importação e Exportação S/A deixaram transcorrer in albis o prazo que lhes foi conferido, sem recompor o erário e sem oferecer defesa, o que caracterizou a revelia prevista no art. 12, § 3º, da Lei 8.443/1992.
12. 	No mérito, manifesto minha concordância parcial com o Parquet especializado, por considerar que apenas a empresa Express Distribuidora de Medicamentos Ltda. deve ser excluída da presente relação processual, consoante motivos que passo a expor.
I - Da exclusão da empresa Express Distribuidora de Medicamentos Ltda. 
13.	Tendo sido anexada documentação aos autos (peça 54) que comprova que a empresa Express Distribuidora de Medicamentos Ltda. foi constituída em 13/09/2016, ou seja, muitos anos após as datas de ocorrência das irregularidades que geraram os débitos ora questionados nestes autos (em 2008 e 2009) , fica afastada a possibilidade de responsabilização dessa empresa, a qual deve ser excluída da presente relação processual. 
II - Da exigência de documentação comprobatória mais de dez anos após a ocorrência do fato gerador.
14.	No que concerne à ocorrência relacionada à ausência de comprovação da boa e regular aplicação dos recursos repassados pelo FNS, referentes ao programa de Assistência Farmacêutica, com débitos que totalizaram R$ 537.928,68, cumpre destacar que somente foi notificado acerca dessa irregularidade, na fase interna da tomada de contas especial, o ex-secretário estadual de saúde que era responsável por essa comprovação.
15.	Apenas no âmbito desta Corte de Contas, as empresas contratadas para o fornecimento dos medicamentos (empresas SAD-MED Ltda., ATMA Produtos Hospitalares Ltda. e Norprod Distribuidora de Produtos Hospitalares Ltda.) foram consideradas responsáveis solidárias com o ex-gestor pelos débitos detectados nessas aquisições efetuadas com a utilização de verbas do programa de Assistência Farmacêutica.    
16.	Diante desse contexto, importante destacar que o despacho que ordenou a citação dessas três empresas está datado de 26/11/2018, ou seja, mais de dez anos após o fato gerador dos débitos (todos ocorridos em 8/8/2008) , de tal forma que, conforme o disposto no art. 6º, inciso II, c/c art. 19 da IN/TCU 71/2012, as responsabilidades dessas pessoas jurídicas devem ser afastadas por ter havido prejuízo ao contraditório e à ampla defesa.
17.	Ressalto que posicionamento semelhante ao que ora proponho já foi adotado por esta Corte de Contas, conforme se observa no trecho a seguir transcrito do Voto do Ministro Jorge Oliveira que embasou o Acórdão 18324/2021-TCU-Primeira Câmara:
'7. Endosso os posicionamentos acima descritos naquilo em que convergem e, no que tange aos aspectos em que discrepam, acompanho o entendimento da Procuradoria. Em ambos os casos, registro que incluo aquelas manifestações entre minhas razões de decidir no tocante aos pontos em que as acompanho.
8. No que diz respeito a aspectos preliminares, ratifico o procedimento adotado pela SecexTCE ao não efetuar a citação de Tomé da Silva e a audiência de Almino Cassiano Melo Feijão.
9. No caso do primeiro, embora a Raec tenha sido reiteradamente notificada das falhas apontadas e instada a corrigi-las, aquele seu ex-dirigente somente teve ciência dos problemas em 09/11/2017, mais de dez anos após o término de sua gestão, ocorrido em 27/03/2007. Assim, ante o longo tempo transcorrido, é inegável o comprometimento do exercício da ampla defesa e do contraditório, o que torna apropriado o encaminhamento adotado pela instrução, em respeito aos mencionados princípios constitucionais e aos princípios da racionalidade administrativa e da economia processual. Deve aquele responsável, pois, ser excluído da responsabilidade nestes autos.' (grifos acrescidos) 
18.	Retornando ao caso concreto que ora se analisa, cumpre salientar que, como a defesa dos responsáveis estava associada restritamente à apresentação de comprovantes de fornecimento/entrega dos produtos, restou caracterizado que esse longo lapso temporal, desde as ocorrências apontadas até a citação pelo Tribunal, dificultou o estabelecimento do contraditório, tendo ocorrido hialino prejuízo a essa defesa.
19.	Ressalto, contudo, como bem explicitado pelo MPTCU, que essa situação difere daquela associada a questionamentos quanto à apropriação de ICMS em que não há a necessária apresentação de provas documentais para o exercício da ampla defesa.
20.	Como se trata apenas da discussão a respeito da aplicabilidade ou não, no caso concreto em tela, da desoneração prevista no Convênio ICMS/Confaz 87/2002, não vislumbro qualquer prejuízo pelo longo decurso de tempo.   
21.	Registro que tal posicionamento está alinhado à jurisprudência desta Corte de Contas que prevê que o longo decurso de tempo entre a transferência dos recursos e a instauração de TCE, por si só, não é suficiente para afastar qualquer responsabilização pelos débitos detectados, devendo-se analisar o caso concreto (v., entre outros, os Acórdãos/2ª Câmara 17.232/2021, rel. min. Bruno Dantas, 1.051/2022, rel. min. Augusto Nardes e 1.074/2022, rel. min. Antônio Anastasia) .
22.	Nesse contexto, a interpretação que ora ofereço ao Colegiado não se descuida da tese de que o eventual impedimento à plenitude do exercício de defesa, ou mesmo dificuldade na sua realização, deve, em regra, ser objeto de prova, cabendo à parte esse ônus (conferir, entre outros, o Acórdão 443/2018-TCU-Plenário, rel. min. José Mucio) .
23.	Tem-se, portanto, que deve ser afastada a responsabilização das empresas ATMA - Produtos Hospitalares Ltda., SAD-MED Ltda. e Norprod Distribuidora de Produtos Hospitalares Ltda., apenas no tocante à ausência de comprovação da boa e regular aplicação dos recursos repassados pelo FNS, referentes ao programa de Assistência Farmacêutica, não devendo ocorrer suas exclusões da relação processual, tendo em vista que continuam responsáveis pelo débito relativo à exclusão da desoneração do Imposto sobre a Circulação de Mercadorias e Serviços (ICMS) no percentual de 17% (alíquota do Estado de Pernambuco) , nas aquisições de medicamentos.
III - Da isenção de ICMS nas aquisições de medicamentos.
24.	O Convênio ICMS/CONFAZ 87/2002, publicado no Diário Oficial da União de 05/07/2002 e referência expressa tanto do Edital do Pregão 27/2008 como dos contratos dele decorrentes, concede isenção do ICMS nas operações com fármacos e medicamentos destinados a órgãos da Administração Pública Direta Federal, Estadual e Municipal, bem como nos itens que foram adjudicados às empresas vencedoras do certame que constam da lista de isenção do aludido Convênio. 
25.	 Com base nos dispositivos do Edital do Pregão 27/2008, dos contratos assinados e do Convênio ICMS/Confaz 87/2002, as empresas contratadas deveriam proceder à dedução do valor do ICMS do total faturado, consignando nas notas fiscais o desconto do ICMS do valor adjudicado, e receber, como pagamento pela venda dos medicamentos, o valor desonerado do ICMS. 
26.	Nesse contexto, as alegações de defesa no sentido de invocar a prescrição, em face do tempo decorrido desde a ocorrência dos pagamentos questionados até a citação, de considerar à época controversa a matéria de desoneração do ICMS, ou mesmo de tentar afastar a responsabilidade daqueles que praticaram atos de gestão, não prosperam. 
27.	 O argumento de que a matéria sobre a desoneração de ICMS era controversa tem sido apresentado também em outros processos de contas que tramitam no TCU, ora por ex-gestores ora pelas empresas contratadas. A propósito, reproduzo a seguir, excerto do Voto do Acórdão 1344/2013-TCU-Plenário, aplicável por inteiro ao presente caso, em que o relator, Ministro-Substituto Augusto Sherman Cavalcanti, assim examinou essa questão: 
"V- Hospfar - Alegações de Mérito: Observância ao Parecer GOT 104/2004 da Sefaz
42. Em outra alegação, a empresa afirmou que não havia consenso sobre a questão da oneração/desoneração do ICMS entre diversas unidades estaduais atuantes no caso e que o procedimento adotado por ela e pelas demais concorrentes observou os ditames do Parecer GOT 104/2004 da Secretaria de Fazenda do Estado de Goiás (Sefaz/GO) .
43. Diga-se que o parecer da Sefaz/GO, Parecer 104/2004GOT, não dá guarida à tese defendida pela empresa. O texto afirma claramente que, nos casos em que o edital da licitação fosse omisso, poderiam ser adotados, alternativamente, três procedimentos, a saber, i) a apresentação da proposta desonerada com acréscimo e abatimento posteriores do ICMS na nota fiscal; ii) a apresentação da proposta onerada com desconto do imposto na nota fiscal; ou, iii) apresentação da proposta com os dois valores, onerado e desonerado.
44. Convém ressaltar que o citado parecer autorizava a adoção de procedimentos alternativos na hipótese de o edital ser omisso. Ocorre que, no caso presente, o edital não era omisso. Como transcrito acima, o instrumento convocatório estabelecia expressamente o procedimento cabível, isto é, a apresentação da proposta onerada e o subsequente desconto do valor do tributo na nota fiscal. Portanto, a teor do parecer mencionado na defesa, o único procedimento aplicável era aquele previsto no edital do Pregão 174/2005, ou seja, a apresentação de proposta onerada.
	(...) 
XIV - Sr. Fernando Passos Cupertino de Barros - Alegações de Mérito
84. O Sr. Fernando Passos defendeu o procedimento adotado pela empresa Hospfar, por entendê-lo compatível com o edital. Prosseguiu sustentando que, durante sua gestão na SES/GO, não lhe foi dado conhecimento de que havia irregularidades e, portanto, não poderia ser responsabilizado por atos de seus subordinados, conforme previsto no art. 80, § 2º, do Decreto-lei 200/67. Por fim, alegou que o tema da desoneração/oneração do ICMS não era consenso entre os órgãos estaduais envolvidos.
85. Sobre o procedimento de oneração/desoneração do ICMS, faço remissão aos comentários tecidos nas seções anteriores, que demonstram a irregularidade da conduta da empresa e dos pagamentos efetuados pelo gestor.
86. No tocante aos argumentos de ausência de responsabilidade do gestor e de controvérsia sobre a oneração/desoneração, não há como aceitá-los.
87. É certo que o Sr. Fernando Passos dependia da atuação de seus subordinados para realizar tarefas vinculadas ao ato final de autorização de pagamento da despesa, como a preparação do respectivo processo e a atestação da entrega do material, entre outras. No entanto, há que se ressaltar que a autorização de pagamento não se resume à mera aposição de assinatura na ordem bancária. É necessário que o gestor adote procedimentos independentes para se certificar da correção da despesa que lhe é apresentada para pagamento. No caso em tela, bastaria que o gestor retrocedesse algumas folhas no processo de pagamento para verificar que o preço unitário lançado na ordem de fornecimento havia sido majorado nas notas fiscais (vide peça 12) . Como os processos seguiram seu curso e resultaram na concretização de pagamentos indevidos, conclui-se que, ou o gestor agiu com negligência deixando de efetuar verificações mínimas quando da autorização, ou concordou com o procedimento, atuando de forma conivente.
88. Nesse contexto, tem-se que a existência de controvérsia sobre a oneração/desoneração não releva a conduta do gestor. Como já destacado nas seções anteriores, a regra estabelecida nos editais da SES/GO era a apresentação de propostas oneradas. Essa regra era notória. Mesmo havendo questionamento, as respostas elaboradas por diversas instâncias jurídicas deixavam claro que a regra fixada no edital deveria ser observada, cabendo adotar procedimentos alternativos apenas quando o instrumento convocatório fosse omisso ou quando da edição de novos editais.
89. Tal é o caso do multicitado Parecer GOT 104/2004, emitido pela Gerência de Orientação Tributária da Secretaria de Fazenda. O documento afirmava claramente que, nos casos em que o edital da licitação fosse omisso, poderiam ser adotados, alternativamente, três procedimentos, a saber, i) a apresentação da proposta desonerada com acréscimo e abatimento posteriores do ICMS na nota fiscal; ii) a apresentação da proposta onerada com desconto do imposto na nota fiscal; ou, iii) apresentação da proposta com os dois valores, onerado e desonerado. Como no caso em tela o edital não era omisso, era obrigatória da disposição ali estabelecida, ou seja, a apresentação de propostas oneradas.
90. Seguindo nessa direção, diversos pareceres emitidos pela Procuradoria Geral do Estado (e. g. Despacho AG 1298/2007) deixavam assente que a alteração da regra de oneração das propostas somente poderia ser aplicada em editais futuros (vide comentários nas seções anteriores) .
91. Por conseguinte, considerando que o Sr. Fernando Passos Cupertino de Barros não adotou providências que garantissem a observância dos termos do edital, de modo a impedir a efetivação de pagamentos indevidos e a concretização do dano ao erário, não há como afastar sua responsabilidade sobre o débito."
28. 	Especificamente sobre a alegação das empresas em tela de que haviam declarado que suas cotações de preços estavam desoneradas do ICMS, observo que este argumento de defesa também já foi apresentado em outros processos de TCE. A questão de fundo é a mesma que ora se analisa nestes autos, razão por que transcrevo excerto do Voto condutor do mencionado Acórdão 1344/2013-TCU-Plenário: 
"III - Hospfar - Alegação de Mérito: Cotação de preços desonerados conforme declaração
19. O principal argumento de mérito trazido pela empresa constituiuse na alegação de que sua proposta se encontrava desonerada do ICMS, conforme constou de declaração solene juntada na ocasião do certame [nestes autos, a declaração encontra-se na peça 1, p. 171].
20. Verificase, todavia, que há elementos no processo que contradizem essas afirmações.
21. Vejase que o edital previa expressamente a inclusão do tributo nos preços propostos, bem como a necessidade de destacar a isenção na nota fiscal e excluir o montante do valor a ser pago, como a seguir transcrito [no caso do Edital do Pregão 219/2004, tal previsão se encontra nos subitens 5.1.5, alínea c, 5.2 e 5.9, reproduzidos no item 12 deste Voto]:
'5.3. Os preços propostos deverão ser apresentados com a inclusão de todos os tributos, inclusive ICMS.
5.3.1. Para o ICMS relativo ao produto cotado, deverá ser utilizada a1íquota interna de origem (art. 155, parágrafo 2º, inciso VII, alínea 'b', da Constituição Federal) , bem como, para emissão das respectivas Notas Fiscais, visto que a Secretaria de Estado da Saúde não é contribuinte deste tributo.
OBS: As empresas que venham a ser vencedoras do certame deverão atender os termos do Convênio ICMS 87/02 CONFAZ, e ao Decreto 5.825/2003, no que couber, devendo conceder a isenção do recolhimento do ICMS relativo ao produto cotado, quando da emissão da Nota Fiscal, incluindo no bojo da referida nota o destaque do valor da isenção concedida.' (fls. 16 - peça 03) '
22. A propósito, veja-se que o Convênio ICMS 87/02 concedia isenção de ICMS nas operações com fármacos e medicamentos destinados aos órgãos da Administração Pública Federal, Estadual e Municipal, para os medicamentos relacionados em seu anexo único, ou seja, medicamentos de dispensação excepcional, desde que observadas certas condições (e. g.: que os medicamentos também fossem objeto de isenção ou alíquota zero de Imposto de Importação ou de IPI e que o contribuinte abatesse do preço da mercadoria o valor equivalente ao imposto que seria devido se não houvesse isenção, indicando expressamente no documento fiscal) .
23. Por sua vez, o Decreto Estadual 5.825/2003 regulamentava o Convênio 26/03 CONFAZ, que previa isenção de ICMS nas operações internas relativas à aquisição de bens, mercadorias ou serviços por órgãos da Administração Pública Estadual Direta e suas fundações e autarquias, também com condicionantes, tais como: desconto no preço, do valor equivalente ao imposto dispensado; indicação desse desconto no documento fiscal; e comprovação de inexistência de similar produzido no país, na hipótese de importação.
24. Então, tem-se que o edital previa que os preços das propostas deveriam contemplar o ICMS. Também preceituava que o tributo seria destacado (abatido) do preço indicado na nota fiscal, para fins de pagamento, uma vez que a SES não seria contribuinte do tributo, já que os produtos licitados gozariam de isenção nas operações realizadas com os órgãos estaduais.
25. Conforme fls. 16-peça 06, a Hospfar emitiu declaração anexada à proposta informando expressamente que os preços incluíam todos os tributos, inclusive o ICMS [no caso do Pregão 219/2004, declaração inserta na peça 1, p. 238, com mesmo teor]:
'Nos preços propostos estão inclusos todos os custos diretos e indiretos, embalagens, frete, seguro, encargos sociais e trabalhistas, impostos e taxas instituídas por lei, para a entrega dos produtos no Centro de Medicamentos de Alto Custo.
 (...) 
Declaramos que a alíquota de ICMS para o Estado de Goiás é de 17% (dezessete por cento) '. (Destaquei.) 
26. A empresa também emitiu a declaração exigida pelo item 5.1.10 do edital, consignando que 'os preços ofertados estão [estavam] de acordo com o Decreto Estadual nº 5.825 de 05 de Dezembro de 2003, relativo à regulamentação do ICMS' (fls. 45-peça 04 e fls. 23-peça 6) [declaração juntada à peça 1, p. 241]. 
27. No entanto, sob a justificativa de cumprimento ao mesmo item 5.1.10 do edital, a Hospfar juntou declaração em sentido contrário, constando que 'os preços cotados já estão [estavam] contemplados com a redução do ICMS, conforme estabelecido pelo CONFAZ, através do Convênio 87/02, 118/02 e 126/02.' (fls. 45-peça 04 e fls. 24-peça 6) . [no caso do Pregão 219/2004, declaração juntada na peça 1, p. 171].
28. Diante das declarações contraditórias constantes do processo licitatório, caberia ao pregoeiro questionar a empresa se seus preços foram ofertados com incidência ou não de ICMS. Caso a proposta apresentada já se encontrasse desonerada, caberia ao pregoeiro desclassificá-la por descumprimento ao item 5.3 do edital c/c os arts. 4º, inciso VII, e 9º da Lei 10.520/2002, esse último combinado com o art. 48, inciso I, da Lei 8.666/1993.
29. Porém, o caminho adotado foi outro, conforme assentado no relatório do tomador de contas (fls. 26- peça 15) . Conforme depoimento prestado à comissão de TCE, o pregoeiro, Sr. Adriano Kennen de Barros, independentemente de a empresa informar se o preço estava onerado ou desonerado, considerou que se ela declarasse estar de acordo com os termos do edital, esta declaração prevalecia e por isso a proposta não era desclassificada. Tomado em consideração esse depoimento, mais a informação constante do item 5.3 do edital de que as propostas deveriam ser apresentadas com inclusão de todos os impostos, e considerando ainda que no item 2.2 do edital havia previsão de que 'a participação na licitação implica, automaticamente, na aceitação integral dos termos do Edital, de seus anexos e leis aplicáveis', a comissão de instauração da TCE entendeu que, apesar da falha em não se ter procedido à desclassificação da proposta, a empresa permaneceu vinculada aos termos do edital e às declarações prestadas acerca da inclusão de todos os tributos, de modo que os preços ofertados, pela vinculação ao instrumento convocatório, deveriam ser reputados com inclusão do ICMS.' (destaquei) 
29.	Em acréscimo, reproduzo trecho do Voto condutor de outra deliberação deste Tribunal que reforça o entendimento acima (Acórdão 1029/2015-TCU-Plenário, relator Ministro-Substituto Augusto Sherman Cavalcanti) : 
'17. (...) o edital do pregão também previu o seguinte, no tópico 'XI - DO REAJUSTE E DO PAGAMENTO' (fl. 4, peça 2) :
'11.4 - Para as empresas sediadas no Estado de Goiás, as Nota (s) Fiscal (is) será (ao) emitido (s) discriminando o (s) produto (s) e seu (s) respectivo (s) preço (s) , com desconto ofertado sobre o total do (s) faturado (s) , e totalizada considerando a desoneração do ICMS nos termos do Decreto Estadual nº 5.707/02, ficando indiciado [sic] o seguinte resultado:
= Preço de Fábrica (-) Desconto Ofertado= Subtotal (-) Desoneração do ICMS=Total a pagar'
18. Resta evidente, portanto, que as propostas deveriam ser formuladas com ICMS embutido, porém, por ocasião das faturas (notas fiscais) , haveria o desconto, o abatimento, a desoneração do ICMS.
19. As licitantes Hospfar (fl. 19 da peça 7) e Prodiet (fl. 37 da peça 9) declararam que nos preços ofertados já estava desonerado o ICMS. Contudo, vejase que as mesmas empresas também declararam em sentido contrário afirmando que concordavam e se sujeitavam a todas as normas e exigências do edital, o que significa que as empresas aceitaram a exigência de inclusão do ICMS nos preços ofertados (fl. 11 da peça 7 e fl. 37 da peça 9) ."  (grifos acrescidos) 
30.	Diante da análise e das exposições efetuadas pela unidade instrutiva, resta demonstrado que o dano ao erário apurado nos contratos das empresas citadas se originou do descumprimento às regras previstas no Edital do Pregão 87/2008, as quais estabeleciam expressamente a apresentação de proposta de preços com a inclusão de todos os tributos, inclusive o ICMS, e a obrigatoriedade de desoneração do ICMS nas faturas de pagamento.
IV - Da responsabilização do Sr. João Soares Lyra Neto.
31.	Acerca da responsabilidade do Sr. João Soares Lyra Neto pelos débitos apurados nestes autos, cumpre destacar que, na jurisprudência desta Corte de Contas, há uma diretriz relativa à direção única e exclusiva da Secretaria Estadual de Saúde para gerir e aplicar os recursos públicos vinculados ao Fundo Estadual da Saúde e às ações e serviços públicos de saúde inerentes ao SUS, havendo ainda, documentos dos autos que indicam que o Secretário da aludida pasta autorizava as despesas.
32.	Diante disso, o ex-gestor foi chamado a apresentar sua defesa acerca de todas as ocorrências objeto de questionamento neste processo ainda na fase interna desta tomada de contas especial, em 27/04/2015, por meio Ofício SEAUD/PE/MSNº 138/2015 (peça 1, p. 33) , pois era responsável pela apresentação da comprovação da regular aplicação dos recursos federais que lhe foram disponibilizados.
33.	Ademais, no âmbito desta Corte de Contas, o ato que ordenou a primeira citação do Sr. João Soares Lyra Neto está datado de 15/06/2018 (peça 8) , ou seja, menos de dez anos após o fato gerador dos débitos que lhe são imputados (os mais antigos ocorreram em 8/8/2008) .
34.	Não vislumbro, portanto, que tenha ocorrido, para o caso do ex-secretário estadual de saúde, o decurso de longo lapso temporal capaz de causar prejuízos à ampla defesa e ao contraditório, não havendo motivos para afastar a sua responsabilização, especialmente quanto à ocorrência de ausência de comprovação da boa e regular aplicação dos recursos repassados pelo FNS referentes ao programa de Assistência Farmacêutica.
V - Considerações Finais.
35. 	Em consulta à base de dados da Receita Federal, minha assessoria detectou haver erro de grafia no número referente ao Cadastro Nacional da Pessoa Jurídica (CPNJ) da empresa D-HOSP - Distribuidora Hospitalar Importação e Exportação S/A.
36.	Portanto, cumpre a alterar no rol de responsáveis destes autos o número de CNPJ da empresa D-HOSP - Distribuidora Hospitalar Importação e Exportação S/A, de 08.076.127/0012-59 para 08.076.127/0006-00.
37.	Conforme explicitado nas ponderações feitas nos parágrafos precedentes, anuo ao entendimento do Parquet no sentido de, nos termos do art. 16 inciso III, alíneas b e c, da Lei 8.443/1992, julgar irregulares as contas do Sr. João Soares Lyra Neto e das empresas D-HOSP - Distribuidora Hospitalar Importação e Exportação S/A, Norprod Distribuidora de Produtos Hospitalares Ltda., Hospfar Ind. e Com. Produtos Hospitalares Ltda. e SAD-MED Ltda., condenando-os, solidariamente, ao pagamento dos respectivos débitos que lhes foram imputados.
38. 	Anoto ainda que as preliminares arguidas sobre prescrição das pretensões punitiva e ressarcitória não prosperam, conforme análise e conclusão da unidade técnica, cujo excerto reproduzi no relatório precedente, razão por que legalmente válida a proposta de julgamento destas contas, com débito e multa, que ora apresento a esse Colegiado. 
39.	A propósito, ressalto que, na atual vigência dos termos do Acórdão 1441/2016-TCU-Plenário (relator Ministro Benjamin Zymler e redator Ministro Walton Alencar Rodrigues) , as sanções retromencionadas só não podem ser aplicadas quanto às empresas SAD-MED Ltda., ATMA Produtos Hospitalares, Hospfar Ind. e Com. Produtos Hospitalares Ltda. e Norprod Distribuidora de Produtos Hospitalares Ltda., no tocante a três parcelas do débito, por ter ocorrido a incidência da prescrição da pretensão punitiva, porquanto transcorreram mais de dez anos entre a data das ocorrências sancionadas (22/09/2008; 06/10/2008 e 29/10/2008) e o despacho que ordenou a citação dessas empresas em 26/11/2018 (peça 17) . 
40.	Quanto às demais parcelas de débito não ocorreu a prescrição sancionatória, não tendo, também, transcorrido o prazo decenal entre as ocorrências que geraram débito e o ato de ordenação da citação do Sr. João Soares Lyra Neto datado de 15/06/2018 (peça 8) .
41. 	Assim, em razão da gravidade das faltas constatadas nestes autos e da reprovabilidade da conduta dos responsáveis, deve-se-lhes aplicar a multa proporcional ao dano prevista no art. 57 da Lei 8.443/1992.
42. 	Outrossim, cumpre autorizar o pagamento das dívidas em até 36 parcelas mensais e consecutivas, caso solicitado, e a cobrança judicial das dívidas, se necessária, bem como remeter cópia do Acórdão que vier a ser proferido à Procuradoria da República no Estado de Pernambuco, consoante previsto no art. 209, § 7º, do Regimento Interno/TCU, e ao Fundo Nacional de Saúde e à Secretaria de Saúde do Estado de Pernambuco, para ciência.
	Ante o exposto, voto por que seja adotada a deliberação que ora submeto a este Colegiado.
T.C.U., Sala das Sessões, em 19 de abril de 2022.
MARCOS BEMQUERER COSTA
Relator